ACORDAO-COMPLETO-2557637

ACÓRDÃO 7502/2022 ATA 37/2022 - PRIMEIRA CÂMARA

VISTOS, relatados e discutidos estes autos de tomada de contas especial instaurada pelo Ministério do Turismo em razão da não comprovação da regular aplicação dos recursos repassados pela União, por meio do Termo de Parceria 929/2010 (Siafi 739222) , firmado entre a referida pasta ministerial e o Instituto Marca Brasil, que tinha por objeto "capacitar os atores locais para gestão, planejamento e comercialização do turismo, ampliando os conhecimentos sobre planejamento estratégico, marketing e fortalecimento da Governança e a inter-relação deste destino com a região turística",
ACORDAM os Ministros do Tribunal de Contas da União, reunidos em sessão da Primeira Câmara, diante das razões expostas pelo relator, em:
9.1. declarar a revelia do Instituto Marca Brasil e da Sra. Daniela Fernanda de Bitencourt Moraes, para todos os efeitos, nos termos do art. 12, § 3º, da Lei 8.443/1992;
9.2. julgar irregulares as contas do Instituto Marca Brasil e dos Srs. José Zuquim e Daniela Fernanda de Bitencourt Moraes, com fundamento nos arts. 1º, inciso I, 16, inciso III, alíneas "b" e "c", da Lei 8.443/1992, condenando-os solidariamente, com base nos arts. 19, caput, e 23, inciso III, da mesma lei, ao pagamento da quantia abaixo discriminada, com a fixação do prazo de quinze dias, a contar da notificação, para comprovar, perante o Tribunal (art. 214, inciso III, alínea "a", do Regimento Interno) , o recolhimento da dívida aos cofres do Tesouro Nacional, atualizada monetariamente e acrescida dos juros de mora, calculados a partir da data da ocorrência até a data do recolhimento, na forma prevista na legislação em vigor;
	Valor do débito (R$) 
	Data de referência

	643.350,00
	17/8/2010

9.3. aplicar ao Instituto Marca Brasil e aos Srs. José Zuquim e Daniela Fernanda de Bitencourt Moraes a multa prevista no art. 57 da Lei 8.443/1992, no valor de R$ 140.000,00 (cento e quarenta mil reais) , para cada responsável, fixando-lhes o prazo de 15 (quinze) dias, a contar da notificação, para comprovarem, perante o Tribunal, o recolhimento das dívidas ao Tesouro Nacional, sob pena de cobrança judicial dos valores atualizados monetariamente, na forma da legislação em vigor, desde a data deste acórdão até a do efetivo recolhimento, se forem pagos após o vencimento;
9.4. nos termos do art. 28, inciso II, da Lei 8.443/1992, autorizar, desde logo, a cobrança judicial da dívida, caso não seja atendida a notificação;
9.5. dar ciência deste acórdão ao Ministério do Turismo e aos responsáveis; e
9.6. dar ciência deste acórdão à Procuradoria da República no Estado do Rio de Janeiro, nos termos dos arts. 16, § 3º, da Lei 8.443/1992 e 209, § 7º, do Regimento Interno do TCU, para a adoção das medidas cabíveis.

Tomada de contas especial instaurada pelo Ministério do Turismo em razão da em razão da não comprovação da regular aplicação dos recursos repassados pela União, por meio do Termo de Parceria 929/2010 (Siafi 739222), que tinha por objeto capacitar os atores locais para gestão, planejamento e comercialização do turismo, ampliando os conhecimentos sobre planejamento estratégico, marketing e fortalecimento da Governança e a inter-relação deste destino com a região turística. Análise das alegações de defesa.

Primeira Câmara

Ministério do Turismo.

3. Interessados/Responsáveis:
3.1. Responsáveis: Daniela Fernanda de Bitencourt Moraes (XXX.597.130-XX); Instituto Marca Brasil (05.317.514/0001-99); José Zuquim (XXX.023.128-XX).

13.1. Ministros presentes: Walton Alencar Rodrigues (Presidente), Benjamin Zymler (Relator), Vital do Rêgo e Jorge Oliveira.
13.2. Ministros-Substitutos presentes: Augusto Sherman Cavalcanti e Weder de Oliveira.

BENJAMIN ZYMLER

Inicialmente, transcrevo a instrução de lavra da Secretaria de Controle Externo de Tomada de Contas Especial (peça 131) , a qual contou com a anuência do corpo diretivo da mencionada unidade técnica (peças 132 e 133) :
"INTRODUÇÃO
Cuidam os autos de tomada de contas especial instaurada por Ministério do Turismo, em desfavor de Daniela Fernanda de Bitencourt Moraes (CPF: XXX.597.130-XX) , José Zuquim (CPF: XXX.023.128-XX) e do Instituto Marca Brasil (CNPJ: 05.317.514/0001-99) , em razão da não comprovação da regular aplicação dos recursos repassados pela União, por meio do Termo de Parceria 929/2010, registro Siafi 739222 (peça 9) , firmado entre o Ministério do Turismo e o Instituto Marca Brasil, que tinha por objeto o instrumento descrito como "Capacitar os atores locais para gestão, planejamento e comercialização do turismo, ampliando os conhecimentos sobre planejamento estratégico, marketing e fortalecimento da Governança e a inter-relação deste destino com a região turística".
HISTÓRICO
Em 19/2/2019, a Coordenadora-Geral de Convênios do Ministério do Turismo autorizou, com fundamento na IN/TCU 71/2012, alterada pela IN/TCU 76/2016 e DN/TCU 155/2016, a instauração da tomada de contas especial (peça 1) . O processo foi registrado no Sistema e-TCE com o número 851/2019.
O Termo de parceria de registro Siafi 739222 foi firmado no valor de R$ 1.830.000,00, sendo R$ 1.830.000,00 à conta do concedente e R$ 0,00 referentes à contrapartida do convenente. Teve vigência de 10/8/2010 a 30/9/2012, com prazo para apresentação da prestação de contas em 30/10/2012. Os repasses efetivos da União totalizaram R$ 958.285,00 (peça 10) .
A prestação de contas e complementações enviadas foram analisadas por meio dos documentos constantes nas peças 14, 19, 26, 33, 34, 46, 50, 59 e 68.
O fundamento para a instauração da Tomada de Contas Especial, conforme consignado na matriz de responsabilização elaborada pelo tomador de contas (peça 81) , foi a constatação da seguinte irregularidade: 
Não comprovação da execução física do objeto do termo de parceria descrito como "Capacitar os atores locais para gestão, planejamento e comercialização do turismo, ampliando os conhecimentos sobre planejamento estratégico, marketing e fortalecimento da Governança e a inter-relação deste destino com a região turística.".
Os responsáveis arrolados na fase interna foram devidamente comunicados e, diante da ausência de justificativas suficientes para elidir a irregularidade e da não devolução dos recursos, instaurou-se a tomada de contas especial.
No Relatório de TCE 408/2019 (peça 82) , o tomador de contas concluiu que o prejuízo importaria no valor original de R$ 958.285,00, imputando-se a responsabilidade a Sra. Daniela Fernanda de Bitencourt Moraes e ao Sr. José Zuquim, na condição de gestores dos recursos, solidariamente, com o Instituto Marca Brasil, na condição de entidade parceira signatária do ajuste e beneficiária dos recursos públicos repassados. 
Em 2/3/2020, a Controladoria-Geral da União emitiu o Relatório de Auditoria 851/2019 (peça 84) , em concordância com o relatório do tomador de contas. O certificado de auditoria e o parecer do dirigente do órgão de controle interno concluíram pela irregularidade das presentes contas (peças 85 e 86) .
Em 19/3/2020, o Ministro do Turismo atestou haver tomado conhecimento das conclusões contidas no relatório e certificado de auditoria, bem como do parecer conclusivo do dirigente do órgão de controle interno, cuja opinião foi pela irregularidade das contas, determinando, em consequência, o encaminhamento do processo ao Tribunal de Contas da União para fins de julgamento (peça 87) .
Na instrução inicial (peça 89) , analisando-se os documentos nos autos, concluiu-se pela necessidade de realização de diligência ao Ministério do Turismo, uma vez que a reprovação das contas dos responsáveis fundamentou-se em elementos não encaminhados pelo órgão instaurador, fato que resultou na formulação da seguinte proposta:
a) realizar diligência, com fundamento nos arts. 10, § 1º, e 11 da Lei 8.443/1992 c/c o art. 157 do Regimento Interno/TCU, ao Ministério do Turismo, a fim de que, no prazo de quinze dias, encaminhe os 8 volumes de documentos apresentados pela entidade convenente, a título de prestação de contas do Termo de Parceria 929/2010, registro Siafi 739222, conforme consignado no âmbito da Nota Técnica 19/2016 - CGPRO/DEMAC/SNPTur/MTur (peça 33) .
Em atendimento à diligência o órgão instaurador encaminhou os documentos solicitados, os quais passaram a constituir as peças 95-105.
Na instrução antecedente (peça 109) , analisando-se os documentos nos autos, concluiu-se pela necessidade de realização de citação para a seguinte irregularidade: 
Irregularidade 1: Não comprovação da execução física do objeto do termo de parceria descrito como "Capacitar os atores locais para gestão, planejamento e comercialização do turismo, ampliando os conhecimentos sobre planejamento estratégico, marketing e fortalecimento da Governança e a inter-relação deste destino com a região turística".
Evidências da irregularidade: documentos técnicos presentes nas peças 14, 19, 26, 33, 34, 35, 46, 50, 51, 59, 60 e 68.
Normas infringidas: Art. 70, parágrafo único, da Constituição Federal de 1988; art. 93, do Decreto-lei 200, de 25 de fevereiro de 1967; art. 50, §3º, da Portaria Interministerial 127/2008, e cláusula quinta do Termo de Parceria.
Débito relacionado aos responsáveis Daniela Fernanda de Bitencourt Moraes (CPF: XXX.597.130-XX) , José Zuquim (CPF: XXX.023.128-XX) e Instituto Marca Brasil (CNPJ: 05.317.514/0001-99) :
	Data de ocorrência
	Valor histórico (R$) 

	17/8/2010
	958.285,00

Cofre credor: Tesouro Nacional.
Responsável: Instituto Marca Brasil (CNPJ: 05.317.514/0001-99) .
Conduta: não apresentar imagens (fotografias ou filmagens) ou outros documentos que provassem a execução dos itens previstos no plano de trabalho e pagos com recursos do termo de parceria descrito como "Capacitar os atores locais para gestão, planejamento e comercialização do turismo, ampliando os conhecimentos sobre planejamento estratégico, marketing e fortalecimento da Governança e a inter-relação deste destino com a região turística.".
Nexo de causalidade: A não apresentação de documentos que comprovassem a execução dos itens previstos no plano de trabalho resultou na presunção de dano ao erário.
Culpabilidade: não há excludentes de ilicitude, de culpabilidade e de punibilidade; é razoável supor que o administrador responsável pela pessoa jurídica tinha consciência da ilicitude de sua conduta; era exigível conduta diversa da praticada, qual seja, comprovar por meio de documentos a efetiva execução de todos os itens previstos no plano de trabalho. Ressalta-se que a análise da boa-fé relativa a pessoa jurídica de direito privado é realizada considerando as condutas de seus administradores, uma vez que os atos destes obrigam a pessoa jurídica, desde que exercidos nos limites dos poderes definidos no ato constitutivo do ente, nos termos do art. 47 do Código Civil (Acórdão 1723/2016-TCU-Plenário, Ministro-Relator Raimundo Carrero) . 
Responsável: Daniela Fernanda de Bitencourt Moraes (CPF: XXX.597.130-XX) .
Conduta: não apresentar imagens (fotografias ou filmagens) ou outros documentos que provassem a execução dos itens previstos no plano de trabalho e pagos com recursos do termo de parceria descrito como "Capacitar os atores locais para gestão, planejamento e comercialização do turismo, ampliando os conhecimentos sobre planejamento estratégico, marketing e fortalecimento da Governança e a inter-relação deste destino com a região turística.".
Nexo de causalidade: A não apresentação de documentos que comprovassem a execução dos itens previstos no plano de trabalho resultou na presunção de dano ao erário.
Culpabilidade: não há excludentes de ilicitude, de culpabilidade e de punibilidade; é razoável supor que a responsável tinha consciência da ilicitude de sua conduta; era exigível conduta diversa da praticada, qual seja, comprovar por meio de documentos a efetiva execução de todos os itens previstos no plano de trabalho. 
Responsável: José Zuquim (CPF: XXX.023.128-XX) .
Conduta: não apresentar imagens (fotografias ou filmagens) ou outros documentos que provassem a execução dos itens previstos no plano de trabalho e pagos com recursos do termo de parceria descrito como "Capacitar os atores locais para gestão, planejamento e comercialização do turismo, ampliando os conhecimentos sobre planejamento estratégico, marketing e fortalecimento da Governança e a inter-relação deste destino com a região turística.".
Nexo de causalidade: A não apresentação de documentos que comprovassem a execução dos itens previstos no plano de trabalho resultou na presunção de dano ao erário.
Culpabilidade: não há excludentes de ilicitude, de culpabilidade e de punibilidade; é razoável supor que o responsável tinha consciência da ilicitude de sua conduta; era exigível conduta diversa da praticada, qual seja, comprovar por meio de documentos a efetiva execução de todos os itens previstos no plano de trabalho. 
Encaminhamento: citação.
Em cumprimento ao pronunciamento da unidade (peça 111) , foi efetuada citação dos responsáveis, nos moldes adiante:
 Instituto Marca Brasil - promovida a citação do responsável, conforme delineado adiante:
	Comunicação: Ofício 72106/2021 - Seproc (peça 117) 
Data da Expedição: 13/1/2022
Data da Ciência: 17/1/2022 (peça 119) 
Nome Recebedor: Kevyn Vargas
Observação: Ofício enviado para o endereço do responsável, conforme pesquisa na base de dados no sistema da Receita Federal, custodiada pelo TCU (peça 115) .
Fim do prazo para a defesa: 1/2/2022
	
 Daniela Fernanda de Bitencourt Moraes - promovida a citação da responsável, conforme delineado adiante:
	Comunicação: Ofício 72108/2021 - Seproc (peça 118) 
Data da Expedição: 13/1/2022
Data da Ciência: 17/1/2022 (peça 120) 
Nome Recebedor: Kevyn Vargas
Observação: Ofício enviado para o endereço do responsável, conforme pesquisa na base de dados no sistema da Receita Federal, custodiada pelo TCU (peça 115) .
Fim do prazo para a defesa: 1/2/2022
	
 José Zuquim - promovida a citação do responsável, conforme delineado adiante:
	Comunicação: Ofício 72107/2021 - Seproc (peça 116) 
Data da Expedição: 13/1/2022
Data da Ciência: 18/1/2022 (peça 121) 
Nome Recebedor: Antonio A. Silva
Observação: Ofício enviado para o endereço do responsável, conforme pesquisa na base de dados no sistema da Receita Federal, custodiada pelo TCU (peça 115) .
Fim do prazo para a defesa: 2/2/2022
	
Conforme Despacho de Conclusão das Comunicações Processuais (peça 129) , as providências inerentes às comunicações processuais foram concluídas. 
Transcorrido o prazo regimental, a Sra. Daniela Fernanda de Bitencourt Moraes e o Instituto Marca Brasil permaneceram silentes, devendo ser considerados revéis, nos termos do art. 12, § 3º, da Lei 8.443/1992. Por seu turno, o Sr. José Zuquim apresentou defesa, que será analisada na seção Exame Técnico.
ANÁLISE DOS PRESSUPOSTOS DE PROCEDIBILIDADE DA IN/TCU 71/2012
Avaliação de Viabilidade do Exercício do Contraditório e Ampla Defesa
	Verifica-se que não houve o transcurso de mais de dez anos desde o fato gerador sem que tenha havido a notificação dos responsáveis pela autoridade administrativa federal competente (art. 6º, inciso II, c/c art. 19 da IN/TCU 71/2012, modificada pela IN/TCU 76/2016) , uma vez que o fato gerador da irregularidade sancionada ocorreu em 17/8/2010, e os responsáveis foram notificados sobre a irregularidade pela autoridade administrativa competente conforme segue:
Instituto Marca Brasil, por meio do ofício acostado à peça 62, recebido em 19/9/2017, conforme AR (peça 64) .
Daniela Fernanda de Bitencourt Moraes, por meio do edital acostado à peça 43, publicado em 24/3/2017.
José Zuquim, por meio do ofício acostado à peça 70, recebido em 1/2/2019, conforme AR (peça 72) .
Valor de Constituição da TCE 	
	Verifica-se, ainda, que o valor atualizado do débito apurado (sem juros) em 1º/1/2017 é de R$ 1.471.254,96. Portanto, superior ao limite mínimo de R$ 100.000,00, na forma estabelecida nos arts. 6º, inciso I, e 19 da IN/TCU 71/2012, alterada pela IN/TCU 76/2016. 
OUTROS PROCESSOS/DÉBITOS NOS SISTEMAS DO TCU COM OS MESMOS RESPONSÁVEIS
	Informa-se que foram localizados nos Sistemas do Tribunal os processos abaixo relacionados com os mesmos responsáveis:
	Responsável
	Processo

	Instituto Marca Brasil
	TC Processo 017.056/2020-9 [TCE, aberto, "TCE instaurada pelo Ministério do Turismo (vinculador) , em razão da não comprovação da regular aplicação dos recursos repassados pela União, Termo de Parceria TP 9/2007, firmado com o Ministério do Turismo, Siafi/Siconv 601084, função Comércio e Serviços, que teve como objeto a elaboração e execução do Projeto Portal de Hospitalidade - viaja mais melhor idade, que visa estabelecer condições diferenciadas de tarifas para o público de terceira idade quando na hospedagem em hotéis credenciados (nº da TCE no sistema: 1878/2018) "].
TC Processo 033.528/2020-9 [TCE, aberto, "TCE instaurada pelo Ministério do Turismo, em razão de não comprovação da regular aplicação dos recursos repassados pela União, Convênio 547/2006, firmado com o Ministério do Turismo, Siafi/Siconv 590161, função Comércio e Serviços, que teve como objeto o ordenamento e estruturação do turismo equestre (nº da TCE no sistema: 586/2019) "].
TC Processo 007.527/2020-9 [TCE, aberto, "TCE instaurada pelo Ministério do Turismo (vinculador) , em razão da não comprovação da regular aplicação dos recursos repassados pela União, Termo de Parceria 700721, firmado com o Ministério do Turismo, Siafi/Siconv 638389, função Comércio e Serviços, que teve como objeto o Portal de Hospedagem (nº da TCE no sistema: 3118/2019) "].

	Daniela Fernanda de Bitencourt Moraes
	TC Processo 031.863/2008-5 [REPR, encerrado, "Convênios firmados com ONGS no âmbito do Sistema Sebrae"].
TC Processo 017.056/2020-9 [TCE, aberto, "TCE instaurada pelo Ministério do Turismo (vinculador) , em razão d a não comprovação da regular aplicação dos recursos repassados pela União, Termo de Parceria TP 009/2007, firmado com o Ministério do Turismo, Siafi/Siconv 601084, função Comércio e Serviços, que teve como objeto a Elaboração e execução do Projeto Portal de Hospitalidade - Viaja mais melhor idade que visa estabelecer condições diferenciadas de tarifas para o público de terceira idade quando na hospedagem em hotéis credenciados (nº da TCE no sistema: 1878/2018) "].
TC Processo 033.528/2020-9 [TCE, aberto, "TCE instaurada pelo Ministério do Turismo, em razão da não comprovação da regular aplicação dos recursos repassados pela União, Convênio 547/2006, firmado com o Ministério do Turismo, Siafi/Siconv 590161, função Comércio e Serviços, que teve como objeto o Ordenamento e Estruturação do Turismo Equestre. (nº da TCE no sistema: 586/2019) "].

	José Zuquim
	TC Processo 018.911/2019-6 [TCE, aberto, instaurado pela Empresa Brasileira de Infraestrutura Aeroportuária - Infraero, em razão da impugnação parcial de despesas realizadas com os recursos do Convênio 008/2005/0001, celebrado com a Associação Brasileira das Operadoras de Turismo - BRAZTOA. Objeto: Planejamento e execução de ações promocionais junto aos principais mercados internacionais (Processo 00190.000393/2018-07) "].
TC Processo 007.527/2020-9 [TCE, aberto, "TCE instaurada pelo Ministério do Turismo (vinculador) , em razão da não comprovação da regular aplicação dos recursos repassados pela União, Termo de parceria 700721, firmado com o Ministério do Turismo, Siafi/Siconv 638389, função Comércio e Serviços, que teve como objeto: Portal de Hospedagem (nº da TCE no sistema: 3118/2019) "].

	De igual modo, foram localizados os seguintes débitos imputáveis aos responsáveis em outras TCEs registradas no Sistema e-TCE:
	Responsável
	TCE

	Instituto Marca Brasil
	2046/2018 (R$ 2.313.200,00) - Aguardando ajustes do instaurador

	Daniela Fernanda de Bitencourt Moraes
	2046/2018 (R$ 2.313.200,00) - Aguardando ajustes do instaurador

	A tomada de contas especial está, assim, devidamente constituída e em condição de ser instruída.
EXAME TÉCNICO
Da validade das notificações:
	Preliminarmente, cumpre tecer breves considerações sobre a forma como são realizadas as comunicações processuais no TCU. A esse respeito, destacam-se o art. 179, do Regimento Interno do TCU (Resolução 155, de 4/12/2002) e o art. 4º, inciso III, § 1º, da Resolução TCU 170, de 30 de junho de 2004, in verbis:
Art. 179. A citação, a audiência ou a notificação, bem como a comunicação de diligência, farse-ão:
I - mediante ciência da parte, efetivada por servidor designado, por meio eletrônico, fac-símile, telegrama ou qualquer outra forma, desde que fique confirmada inequivocamente a entrega da comunicação ao destinatário;
II - mediante carta registrada, com aviso de recebimento que comprove a entrega no endereço do destinatário;
III - por edital publicado no Diário Oficial da União, quando o seu destinatário não for localizado
 (...) 
Art. 3º As comunicações serão dirigidas ao responsável, ou ao interessado, ou ao dirigente de órgão ou entidade, ou ao representante legal ou ao procurador constituído nos autos, com poderes expressos no mandato para esse fim, por meio de:
I - correio eletrônico, fac-símile ou telegrama;
II - servidor designado;
III - carta registrada, com aviso de recebimento;
IV - edital publicado no Diário Oficial da União, quando o seu destinatário não for localizado, nas hipóteses em que seja necessário o exercício de defesa.
Art. 4º. Consideram-se entregues as comunicações:
I - efetivadas conforme disposto nos incisos I e II do artigo anterior, mediante confirmação da ciência do destinatário;
II - realizadas na forma prevista no inciso III do artigo anterior, com o retorno do aviso de recebimento, entregue comprovadamente no endereço do destinatário;
III - na data de publicação do edital no Diário Oficial da União, quando realizadas na forma prevista no inciso IV do artigo anterior.
§ 1º O endereço do destinatário deverá ser previamente confirmado mediante consulta aos sistemas disponíveis ao Tribunal ou a outros meios de informação, a qual deverá ser juntada ao respectivo processo.
 (...) 
	Bem se vê, portanto, que a validade da citação via postal não depende de que o aviso de recebimento seja assinado pelo próprio destinatário da comunicação, o que dispensa, no caso em tela, a entrega do AR em "mãos próprias". A exigência da norma é no sentido de o Tribunal verificar se a correspondência foi entregue no endereço correto, residindo aqui a necessidade de certeza inequívoca. 
	Não é outra a orientação da jurisprudência do TCU, conforme se verifica dos julgados a seguir transcritos:
São válidas as comunicações processuais entregues, mediante carta registrada, no endereço correto do responsável, não havendo necessidade de que o recebimento seja feito por ele próprio (Acórdão 3648/2013-TCU-Segunda Câmara, Relator José Jorge) ;
É prescindível a entrega pessoal das comunicações pelo TCU, razão pela qual não há necessidade de que o aviso de recebimento seja assinado pelo próprio destinatário. Entregandose a correspondência no endereço correto do destinatário, presume-se o recebimento da citação. (Acórdão 1019/2008-TCU-Plenário, Relator Benjamin Zymler) ;
As comunicações do TCU, inclusive as citações, deverão ser realizadas mediante Aviso de Recebimento - AR, via Empresa Brasileira de Correios e Telégrafos, bastando para sua validade que se demonstre que a correspondência foi entregue no endereço correto. (Acórdão 1526/2007-TCU-Plenário, Relator Aroldo Cedraz) .
A validade do critério de comunicação processual do TCU foi referendada pelo Supremo Tribunal Federal, nos termos do julgamento do MS-AgR 25.816/DF, por meio do qual se afirmou a desnecessidade da ciência pessoal do interessado, entendendo-se suficiente a comprovação da entrega do "AR" no endereço do destinatário:
Ementa: agravo regimental. Mandado de segurança. Desnecessidade de intimação pessoal das decisões do tribunal de contas da união. art. 179 do regimento interno do TCU. Intimação do ato impugnado por carta registrada, iniciado o prazo do art. 18 da lei nº 1.533/51 da data constante do aviso de recebimento. Decadência reconhecida. Agravo improvido.
O envio de carta registrada com aviso de recebimento está expressamente enumerado entre os meios de comunicação de que dispõe o Tribunal de Contas da União para proceder às suas intimações.
O inciso II do art. 179 do Regimento Interno do TCU é claro ao exigir apenas a comprovação da entrega no endereço do destinatário, bastando o aviso de recebimento simples. 
Da revelia da Sra. Daniela Fernanda de Bitencourt Moraes e do Instituto Marca Brasil 
No caso vertente, a citação dos responsáveis se deu em endereços provenientes da base de CPFs da Receita Federal, em sistema custodiado pelo TCU. A entrega dos ofícios citatórios nesses endereços foi devidamente comprovada (peças 113, 115 e 117-120) .
Nos processos do TCU, a revelia não leva à presunção de que seriam verdadeiras todas as imputações levantadas contra os responsáveis, diferentemente do que ocorre no processo civil, em que a revelia do réu opera a presunção da verdade dos fatos narrados pelo autor (Acórdão 1009/2018-TCU-Plenário, Relator Bruno Dantas; 2369/2013-TCU-Plenário, Relator Benjamin Zymler e 2449/2013-TCU-Plenário, Relator Benjamin Zymler) . Dessa forma, a avaliação da responsabilidade do agente não pode prescindir da prova existente no processo ou para ele carreada. 
Ao não apresentar sua defesa, os responsáveis deixaram de produzir prova da regular aplicação dos recursos sob sua responsabilidade, em afronta às normas que impõem aos gestores públicos a obrigação legal de, sempre que demandados pelos órgãos de controle, apresentar os documentos que demonstrem a correta utilização das verbas públicas, a exemplo do contido no art. 93 do Decreto-Lei 200/1967: "Quem quer que utilize dinheiros públicos terá de justificar seu bom e regular emprego na conformidade das leis, regulamentos e normas emanadas das autoridades administrativas competentes." 
Mesmo as alegações de defesa não sendo apresentadas, considerando o princípio da verdade real que rege esta Corte, procurou-se buscar, em manifestações dos responsáveis na fase interna desta Tomada de Contas Especial, se havia algum argumento que pudesse ser aproveitado a seu favor. 
	Nesse sentido, registre-se que os argumentos e informações apresentados na fase interna da TCE (peças 11, 13, 16, 17, 24, 25, 29, 31, 41, 45, 49, 54, 58 e 67) não elidem as irregularidades apontadas.
Em se tratando de processo em que a parte interessada não se manifestou acerca das irregularidades imputadas, não há elementos para que se possa efetivamente aferir e reconhecer a ocorrência de boa-fé na conduta dos responsáveis, podendo este Tribunal, desde logo, proferir o julgamento de mérito pela irregularidade das contas, conforme os termos dos §§ 2º e 6º do art. 202 do Regimento Interno do TCU. (Acórdão 2064/2011-TCU-Primeira Câmara (Relator Ubiratan Aguiar) , 6.182/2011-TCU-1ª Câmara (Relator Weber de Oliveira) , 4.072/2010-TCU-1ª Câmara (Relator Valmir Campelo) , 1.189/2009-TCU-1ª Câmara (Relator Marcos Bemquerer) , 731/2008-TCU-Plenário (Relator Aroldo Cedraz) . Ressalta-se que a análise da boa-fé relativa a pessoa jurídica de direito privado é realizada considerando as condutas de seus administradores, uma vez que os atos destes obrigam a pessoa jurídica, desde que exercidos nos limites dos poderes definidos no ato constitutivo do ente, nos termos do art. 47 do Código Civil (Acórdão 1723/2016-TCU-Plenário, Ministro-Relator Raimundo Carrero) .
Dessa forma, a Sra. Daniela Fernanda de Bitencourt Moraes e o Instituto Marca Brasil devem ser considerados revéis, nos termos do art. 12, § 3º, da Lei 8.443/1992, devendo as contas serem julgadas irregulares, condenando-os solidariamente ao débito apurado.
Da defesa do Sr. José Zuquim
O Sr. José Zuquim apresentou defesa, cujos argumentos serão reproduzidos abaixo, de forma resumida, seguidos das respectivas análises:
Argumento 1 (peça 126, p. 3-5) :
De acordo com o STF, já ocorreu a prescrição da pretensão ressarcitória em razão de decisão de Tribunal de Contas.
Análise do argumento 1: 
O Supremo Tribunal Federal STF, no Recurso Extraordinário - RE 636.886, fixou a tese, com repercussão geral reconhecida, de que 'é prescritível a pretensão de ressarcimento ao erário fundada em decisão de Tribunal de Contas' (Tema 899) . Em que pese o questionamento acerca da abrangência da tese ali firmada, confirmada em embargos declaratórios julgados em agosto de 2021, no sentido de que se circunscreveria apenas ao processo de execução da condenação imposta pelo TCU (ou seja, inaplicável à pretensão de ressarcimento exercida no processo conhecimento da TCE) , verifica-se que o STF, por meio de decisões prolatadas pelas suas duas turmas, tem decidido de forma reiterada que se aplica o prazo prescricional de 5 anos previsto na Lei 9.873/1999 às pretensões sancionatória e ressarcitória a cargo do Tribunal de Contas da União.
Seja por aplicação direta ou por analogia, a orientação sufragada é no sentido de que o prazo de 5 anos é compatível com a tese de que a ação e a execução prescrevem no mesmo prazo (Súmula 150 do STF) , bem como com o fato de que a Lei 9.873/1999 - que regulamenta o exercício de ação punitiva pela Administração Pública Federal, direta e indireta - regeria integralmente a prescrição no âmbito do TCU. Quanto a este último aspecto, o Ministro Luís Roberto Barroso, no voto exarado no julgamento do MS 32.201, embora tenha advertido que a atuação do TCU, em sua acepção clássica, não se qualifica como exercício do poder de polícia, ressaltou que a Lei 9.873/1999 assumiria vocação regulatória geral da prescrição do exercício da competência sancionadora da Administração Pública, sendo sua disciplina aplicável a qualquer ação punitiva da Administração Pública Federal, exceto àquelas esferas em que exista regulamentação específica. Ademais, em virtude da autonomia científica do Direito Administrativo, não haveria razão plausível para suprimir a omissão da Lei Orgânica do Tribunal de Contas da União, no tocante ao estabelecimento de um prazo prescricional próprio, valendo-se das normas de direito civil, e não das de direito administrativo.
Eis algumas ementas que evidenciam o entendimento predominante do STF:
Ementa: AGRAVO REGIMENTAL EM MANDADO DE SEGURANÇA. TOMADA DE CONTAS ESPECIAL. TRIBUNAL DE CONTAS DA UNIÃO. CONDENAÇÃO A RESSARCIMENTO AO ERÁRIO. PRESCRIÇÃO. MARCO INTERRUPTIVO. ART. 2°, II, DA LEI 9.873/1999. ATO INEQUÍVOCO DE APURAÇÃO DO FATO. DISCUSSÃO. DIREITO LÍQUIDO E CERTO. DEMONSTRAÇÃO. INOCORRÊNCIA. SUBSISTÊNCIA DA DECISÃO AGRAVADA. AGRAVO A QUE SE NEGA PROVIMENTO. I - As razões do agravo regimental são inaptas para desconstituir os fundamentos da decisão agravada, que, por isso, se mantêm hígidos. II Aplicando-se a regulamentação da Lei 9.873/1999 ao caso concreto, observa-se que a pretensão sancionatória do TCU, em relação aos atos praticados pelo impetrante, levando-se em consideração a ocorrência de 5 causas interruptivas da prescrição, não teria sido fulminada pelo decurso do tempo. III - A pretensão do recorrente, fundada na discussão sobre os fatos apontados como marcos interruptivos da prescrição da pretensão punitiva da Administração Pública, refoge aos estreitos limites do mandamus, ante a ausência de liquidez e certeza do direito pleiteado. IV - Agravo regimental a que se nega provimento. MS 36067 ED-AgR. Órgão julgador: Segunda Turma. Relator (a) : Min. RICARDO LEWANDOWSKI. Julgamento: 18/10/2019.
Ementa: AGRAVO REGIMENTAL EM RECLAMAÇÃO. TRIBUNAL DE CONTAS DA UNIÃO. TOMADA DE CONTA ESPECIAL. PRESCRIÇÃO DA PRETENSÃO PUNITIVA. RECONHECIDA EM DECISÃO DO SUPREMO TRIBUNAL FEDERAL. PRESCRITIBILIDADE DO RESSARCIMENTO AO ERÁRIO FUNDADA EM DECISÃO DE TRIBUNAL DE CONTAS. AÇÃO DE IMPROBIDADE ADMINISTRATIVA COM PEDIDO DE RESSARCIMENTO JÁ EM CURSO. AGRAVO REGIMENTAL A QUE SE NEGA PROVIMENTO. I O acórdão do TCU determinou a formação de processo administrativo para avaliarem, efetivamente, a eventual responsabilização do agravado para o ressarcimento do dano ao erário, contrariando, assim, autoridade desta Corte no MS 35.512/DF, uma vez que houve a concessão da segurança para declarar a ocorrência da prescrição da pretensão punitiva do TCU em relação às infrações imputadas a ele, destacando-se que a União poderia perseguir os valores referentes ao ressarcimento dos danos na esfera judicial. II Agravo regimental a que se nega provimento. (Rcl 39497 AgR. Órgão julgador: Segunda Turma. Relator (a) : Min. RICARDO LEWANDOWSKI. Julgamento: 10/10/2020) .
Ementa: MANDADO DE SEGURANÇA. DIREITO ADMINISTRATIVO. TRIBUNAL DE CONTAS DA UNIÃO. SERVIDOR DA SECRETARIA DE SAÚDE DO ESTADO DO ACRE. FISCALIZAÇÃO OMISSA E DEFICIENTE NA EXECUÇÃO DE DOIS CONVÊNIOS FIRMADOS ENTRE A SECRETARIA ESTADUAL E O MINISTÉRIO DA SAÚDE. APLICAÇÃO DE MULTA. ARTS. 28, II, E 58, II, DA LEI 8.443/1992. ART. 268, II, DO REGIMENTO INTERNO DO TCU. PRESCRIÇÃO DA PRETENSÃO SANCIONATÓRIA. OCORRÊNCIA. APLICAÇÃO DA LEI 9.873/1999. PRECEDENTES DESTE STF. MEDIDA LIMINAR DEFERIDA E RATIFICADA NO EXAME DE MÉRITO. SEGURANÇA CONCEDIDA PARA AFASTAR A MULTA APLICADA. 1. A prescrição da pretensão punitiva do TCU é regulada pela Lei 9.873/1999, descabendo a aplicação do prazo decenal previsto na legislação civil (art. 205 do Código Civil) . Ao revés, incide o prazo quinquenal previsto na Lei 9.873/1999 (MS 32201, Rel. Min. Roberto Barroso, PRIMEIRA TURMA, DJe 7/8/2017; MS 35.512-AgR, Rel. Min. Ricardo Lewandowski, SEGUNDA TURMA, DJe 21/6/2019) . 2. In casu, na linha do parecer apresentado pelo Ministério Público Federal e da decisão liminar de minha lavra, é inequívoca a superação do prazo prescricional quinquenal. Os ilícitos apontados pela Corte de Contas ocorreram em julho de 2006, tendo o processo de auditoria sido instaurado em 9/10/2006. A ordem de citação do responsável para a audiência, por sua vez, ocorreu em 25/6/2007. Entretanto, a decisão condenatória recorrível foi exarada somente em 31/5/2016, data da prolação do Acórdão 3513/2016-TCU-Primeira Câmara. 3. Ex positis, CONCEDO A SEGURANÇA unicamente para afastar a sanção de multa aplicada ao impetrante, nos autos da Tomada de Contas Processo 023.288/2006-0, máxime da ocorrência de prescrição da pretensão punitiva do Tribunal de Contas da União. MS 35940. (Órgão julgador: Primeira Turma. Relator (a) : Min. LUIZ FUX. Julgamento: 16/06/2020) .
Essa orientação também foi seguida nas seguintes decisões monocráticas: MS 36.127-MC/DF e MS 35.940-MC/DF, Rel. Min. Luiz Fux; MS 35.294, MS 35.539/DF e MS 35.971-TP/DF, Rel. Min. Marco Aurélio; MS 34.256 MC/DF, MS 36.054-MC e MS 36.067-MC/DF, Rel. Min. Ricardo Lewandowski.
O Supremo Tribunal Federal tem se pronunciado no sentido de reconhecer não só a aplicação da prescrição quinquenal com fulcro na interpretação da Lei 9.873/1999, mas também a incidência dos marcos interruptivos do prazo prescricional consignados na referida lei, tantas vezes quanto presentes os suportes fáticos (MS 32201, Relator: Min. Roberto Barroso) .
Entendimento que também foi adotado nas seguintes decisões monocráticas: MS 36.054, MS 34.256-MC, MS 35.512 e MS 36.067-MC, todos de relatoria do Min. Ricardo Lewandowski; MS 35.294, MS 35.539 e MS 35.971-TP, todos de relatoria do Min. Marco Aurélio; MS 32.201, Rel. Min. Roberto Barroso, e MS 36.127-MC e MS 35.940-MC, Min. Luiz Fux.
Em relação ao termo inicial da contagem do prazo prescricional, o caput do art. 1º da Lei 9.873/1999 oferece solução que não destoa do modelo adotado pelo TCU no incidente de uniformização de jurisprudência, em que se examinou a prescrição da pretensão punitiva, nos termos do Acórdão 1441/2016-TCU-Plenário (Rel. Min. Benjamin Zymler) , com a adição da particularidade de explicitar o caso de infrações permanentes ou continuadas:
a) Regra geral: data da prática do ato  (o que equivale a ocorrência da irregularidade sancionada) ;
b) Regra especial: no caso de infração permanente ou continuada, do dia em que tiver cessado.
A Lei 9.873/1999, no art. 2º, estabelece as causas interruptivas da prescrição punitiva, consoante abaixo transcrito, já na redação conferida pela Lei 11.941/2009:
Art. 2º Interrompe-se a prescrição da ação punitiva:
I - pela notificação ou citação do indiciado ou acusado, inclusive por meio de edital;
II - por qualquer ato inequívoco, que importe apuração do fato;
III - pela decisão condenatória recorrível.
IV - por qualquer ato inequívoco que importe em manifestação expressa de tentativa de solução conciliatória no âmbito interno da administração pública federal.
O quadro a seguir indica alguns eventos processuais, ocorridos no curso de uma TCE (fase interna e externa) instaurada em razão de irregularidades na aplicação de recursos da União transferidos a entes subnacionais que poderiam ser enquadrados nas causas de interrupção da prescrição acima apontadas, sem prejuízo, é claro, de outras ocorrências fáticas elegíveis como marco interruptivo, a depender da forma de proceder de cada entidade ou órgão tomador de contas:
	I - pela notificação ou citação do indiciado ou acusado, inclusive por meio de edital;
	 (i) notificação no âmbito do procedimento administrativo de ressarcimento previamente à instauração da TCE;
 (ii) notificação efetuada pelo órgão tomador de contas acerca da instauração da TCE;
 (iii) ato que ordenar a citação efetuada pelo TCU.
*Data da ciência da notificação ou citação pelos responsáveis ou de publicação do edital no DOU.

	II - por qualquer ato inequívoco, que importe apuração do fato;
* procedimento que evidencie a apuração dos fatos irregulares, com o objetivo quantificar o dano e identificar possíveis responsáveis.
	 (i) relatório de sindicância ou PAD;
 (ii) relatório de apuração de irregularidades referente ao processo administrativo prévio à instauração da TCE;
 (iii) relatórios de fiscalização, pareceres, despachos, informações e memorandos relacionados à apuração dos fatos irregulares;
 (iv) relatório do tomador de contas;
 (v) relatório do controle interno; 
 (vi) termo de instauração ou designação de instauração da TCE;
 (vii) autuação da TCE no TCU; entre outras causas.
*Há quem inclua nesse grupo diligências que comprovam providências do responsável sobre as irregularidades investigadas.

	III - pela decisão condenatória recorrível.
	 (i) Verifica-se apenas no âmbito do TCU com a data da prolação do acórdão condenatório recorrível.

	IV - por qualquer ato inequívoco que importe em manifestação expressa de tentativa de solução conciliatória no âmbito interno da administração pública federal.
	 (i) pedido de parcelamento;
 (ii) pagamento parcial do débito;
 (iii) qualquer manifestação do responsável que demonstre claramente a sua intenção de recolher o débito.

Bem se vê, portanto, que haveria uma multiplicidade de causas de interrupção da prescrição, conforme se depreende do art. 2º da Lei 9.873/1999. Tal exegese encontra respaldo em precedentes do STF, a exemplo do que se decidiu no julgamento do MS 36067 (Rel. Min. Ricardo Lewandowski) , com destaque para trecho do voto em que o Relator reconhece cinco causas de interrupção da prescrição, in verbis:
 (...) Assim, faz-se necessário levar em consideração que, apesar de os fatos objeto da apuração conduzida pela Corte de Contas remontarem aos anos de 1999 e 2000, período no qual o impetrante era Secretário de Saúde municipal, o Tribunal de Contas da União deu prosseguimento à tomada de contas especial por ter constatado a ocorrência de 5 causas interruptivas da prescrição, a saber: a) relatório de auditoria em conjunto realizada pelo Denasus e pela Secretaria Federal de Controle, lavrado em 06/07/2001, sendo este, certamente, um ato inequívoco que importou a apuração do fato (art. 2º, II, da Lei n. 9.873/1999) ; b) instauração de Tomada de Contas Especial pelo FNS, ocorrida em 05/10/2005, sendo este também, certamente, um ato inequívoco que importou a apuração do fato  (art. 2º, II, da Lei n. 9.873/1999) ; c) a autuação da presente Tomada de Contas Especial no âmbito do Tribunal de Contas da União, ocorrida em 12/08/2008, sendo este também, certamente, um ato inequívoco que importou a apuração do fato  (art. 2º, II, da Lei n. 9.873/1999) ; d) o ato que ordenou a citação do responsável, ora impetrante, ocorrida em 12/07/2010 (art. 2º, I, da Lei n. 9.873/1999) ; e e) o exercício do poder punitivo ocorrido em 20/06/2012, data da prolação do Acórdão 1563/2012-TCU-Plenário (art. 2º, III, da Lei n. 9.873/1999) .
No caso concreto, tendo como parâmetro a tese firmada pelo STF, no RE 636.886, no sentido de que ambas as pretensões do TCU (sancionatória e ressarcitória) sujeitam-se ao prazo prescricional de 5 anos previsto na Lei 9.873/1999, considerando, ainda, o sistema prescricional descrito na citada lei, inclusive as causas de suspensão e de interrupção da prescrição, temos os seguintes eventos processuais.
Datas das práticas dos atos processuais:
a) (Termo inicial para contagem dos prazos prescricionais) : data da transferência de recursos, em 17/8/2010 (peça 10) ;
b) Solicitação de alteração, em 17/8/2011, do plano de trabalho por parte da convenente (peça 11) ;
c) Nota Técnica 54/2011/CGRG/DEAOT/SNPTUR, de 19/9/2011, solicitou informações complementares à entidade convenente com vistas a analisar o pedido de alteração do plano de trabalho (peça 14) ;
d) Apresentação de informações complementares, em 28/9/2011, por parte da entidade convenente, com vistas à análise do pedido de alteração do plano de trabalho (peça 16) ;
e) Parecer de Avaliação de Regularidade 27/2012, de 27/1/2012, concluiu que a execução do convênio foi irregular (peça 19) ;
f) Ofício 7/2012/IMB, de 9/2/2012, contestou a conclusão pela irregularidade do órgão instaurador e solicitou uma definição de prazo para envio de documentação complementar (peça 24) ;
g) Ofício 12/2012/IMB, de 17/2/2012, encaminhou documentação complementar ao Ministério do Turismo (peça 25) ;
h) Nota Técnica CGRG/DEAOT-5/2013, de 28/6/2013, manifestou-se pela reprovação da prestação de contas apresentada pelo convenente (peça 26) ;
i) Ofício 24/2013/IMB, de 22/8/2013, solicitou concessão de prazo para apresentação de documentação complementar de prestação de contas e a não inscrição da entidade convenente no cadastro negativo do Sicaf (peça 29) ;
j) Ofício 30/2013/IMB, de 4/10/2013, apresentou justificativas para as irregularidades apontadas no âmbito da Nota Técnica CGRG/DEAOT-5/2013 (peça 31) ;
k) Nota Técnica 19/2016 CGPRO/DEMAC/SNPTur/MTur, de 3/8/2016, concluiu pela reprovação da prestação de contas apresentada (peça 33) ;
l) Parecer Técnico 1/2016/CGMT/DEOTur/SNETur/MTur, de 26/12/2016, concluiu pela reprovação da prestação de contas apresentada (peça 34) ;
m) Parecer Financeiro PGTUR 20/2017, de 1/3/2017, concluiu pela rejeição da prestação de contas, tendo em vista a reprovação da execução física do convênio (peça 35) ;
n) Pedido de reconsideração, interposto pela convenente em 10/4/2017, em razão das irregularidades apontadas no âmbito do Parecer Técnico 1/2016/CGMT/DEOTur/SNETur/MTur (peça 45) ;
o) Despacho da Coordenação-Geral de Convênios, de 24/4/2017, manifestou-se pelo não acolhimento do pedido de reconsideração interposto pelo convenente, uma vez que não foram apresentados novos elementos capazes de sanear as pendências apontadas no âmbito do Parecer Técnico 1/2016/CGMT/DEOTur/SNETur/MTur (peça 46) ;
p) Recurso administrativo da entidade convenente, interposto em 10/5/2017, contra a rejeição da prestação de contas (peça 49) ;
q) Despacho CGMT, de 24/5/2017, mantém a rejeição da prestação de contas (peça 50) ;
r) Nota Técnica Financeira PGTUR 539/2017, de 2/6/2017, mantém a rejeição da prestação de contas (peça 51) ;
s) Recurso administrativo da entidade convenente, interposto em 10/7/2017, contra a rejeição da prestação de contas do ajuste (peça 58) ;
t) Despacho, de 18/8/2017, ratifica a manifestação pela rejeição da prestação de contas apresentada pela entidade convenente (peça 59) ;
u) Nota Técnica Financeira PGTUR 886/2017, de 13/9/2017, mantém a rejeição da prestação de contas do convênio (peça 60) ;
v) Recurso hierárquico interposto pela entidade convenente em 17/12/2018, contra a rejeição da prestação de contas do ajuste (peça 67) ;
w) Despacho da Secretaria-Executiva do Ministério do Turismo, de 24/1/2019, mantém o entendimento pela rejeição da prestação de contas do convênio (peça 68) ;
x) Relatório de TCE 408/2019, de 4/9/2019, concluiu que o prejuízo importaria no valor original de R$ 958.285,00, imputando-se responsabilidade solidária aos Srs. José Zuquim e Daniela Fernanda de Bitencourt Moraes e ao Instituto Marca Brasil (peça 82) ;
y) Data de autuação da tomada de contas especial pela Secex-TCE: 19/3/2020.
z) Despacho do Ministro Relator autorizando a realização da citação proposta: 16/12/2021 (peça 112) .
Analisando-se a sequência de eventos processuais enumerados no item anterior, os quais teriam o condão de interromper a prescrição da ação punitiva desta Corte no entender do STF, observa-se que não teria transcorrido o prazo prescricional de 5 (cinco) anos entre cada evento processual e o seguinte. Ressalte-se ainda que também não teria ocorrido a prescrição intercorrente a que se refere o art. 1º, § 1º, da Lei 9873/99 (prazo de 3 anos) . Portanto, mesmo levando-se em consideração o entendimento do STF, não teria ocorrido a prescrição da pretensão sancionatória nem ressarcitória a cargo do TCU.
Além disso, o caso concreto tratado no RE 636.886 (tema 899 da repercussão geral) diz respeito à fase de execução judicial de deliberação do Tribunal de Contas, tanto é assim que, para deslindá-lo, foi necessária a aplicação da Lei 6.830/1980, a Lei de Execuções Fiscais, diploma legal evidentemente inaplicável à fase que antecede a formação do título executivo extrajudicial, caracterizada pela atuação do órgão de controle externo até a prolação do acórdão.
Veja-se que foram opostos embargos declaratórios contra a referida decisão do STF, os quais foram rejeitados pela maioria da Suprema Corte (Plenário, Sessão Virtual de 13.8.2021 a 20.8.2021) , confirmando, portanto, a abrangência da deliberação prolatada na fixação do tema 899, razão por que se deve adotar a orientação prevalente no TCU, no sentido de que a matéria ali tratada alcançaria tão somente a fase judicial de cobrança do título extrajudicial, não atingindo os processos de controle externo, mantendo-se, desse modo, a interpretação adotada pela Suprema Corte, em 2008, no Mandado de Segurança - MS 26.210, oportunidade em que foi definida a tese da imprescritibilidade das ações de ressarcimento ao erário.
A suspensão pelo STF das demandas nas quais esteja em questão a prescritibilidade da pretensão de ressarcimento ao erário com base em decisão de tribunal de contas (RE 636.886/STF) alcança tão somente a fase judicial de cobrança do título extrajudicial, não atingindo os processos de controle externo em trâmite. Até julgamento definitivo em contrário pelo STF, permanece o entendimento do TCU acerca da imprescritibilidade das pretensões de ressarcimento decorrentes de tomadas de contas especiais. (Acórdão 1267/2019-TCU-Plenário, Relator: Min. AROLDO CEDRAZ) 
A suspensão pelo STF das demandas nas quais esteja em questão a prescritibilidade da pretensão de ressarcimento ao erário com base em decisão de tribunal de contas (RE 636.886/STF) alcança tão somente a fase judicial de cobrança do título extrajudicial, não atingindo os processos de controle externo em trâmite. Até julgamento definitivo em contrário pelo STF, permanecem imprescritíveis as pretensões de ressarcimento decorrentes de tomadas de contas especiais. (Acórdão 7930/2018-TCU-Segunda Câmara, Relatora: Min. ANA ARRAES) .
Por outro lado, especificamente no que tange à prescrição da pretensão punitiva, verifica-se que o Acórdão 1441/2016-TCU-Plenário, Relator Ministro Benjamin Zymler, que uniformizou a jurisprudência acerca dessa questão, subordinou tal prescrição ao prazo prescricional geral indicado no art. 205, do Código Civil, que é de dez anos, contado da data de ocorrência da irregularidade sancionada, nos termos do art. 189, do Código Civil, sendo este prazo interrompido pelo ato que ordenar a citação, a audiência ou a oitiva do responsável.
No caso em exame, ocorreu a prescrição da pretensão punitiva, uma vez que a irregularidade sancionada ocorreu em 17/8/2010 (peça 10) e o ato de ordenação da citação ocorreu em 16/12/2021 (peça 112) .
Portanto, diferente do entendimento sustentado pelo responsável, configurou-se a prescrição apenas quanto à competência sancionatória deste Tribunal, não se aplicando em relação ao ressarcimento dos danos ao erário.
Argumento 2 (peça 126, p. 5-8) :
O objeto foi cumprido parcialmente porque o projeto foi interrompido unilateralmente pelo Governo Federal.
A realização dos objetivos e sua avaliação dependiam da finalização do projeto, uma vez que o produto do projeto seria o treinamento de pessoas no sistema e nas técnicas e a criação de planos e projetos de incremento turístico.
Os documentos enviados ao Ministério do Turismo evidenciam a contratação e o treinamento de consultores, a realização de visitas, palestras, treinamentos de campo, além da contratação de empresa para formulação do plano de divulgação e marketing, e de escritório de projetos e do sistema. Contudo, o desenvolvimento das atividades foi interrompido, não sendo possível a conclusão das propostas.
Análise do argumento 2: 
Depreende-se das alegações de defesa apresentadas que o argumento central consiste em sustentar que objeto do convênio não teria sido integralmente executado porque o projeto fora interrompido unilateralmente pelo Governo Federal, não logrando o responsável contestar, especificamente, cada irregularidade apontada no âmbito da Nota Técnica 19/2016 CGPRO/DEMAC/SNPTur/MTur (peça 33) , parcialmente reproduzida na instrução antecedente (peça 109) , que fora encaminhada aos responsáveis, em anexo aos ofícios de citação, para subsidiar a elaboração de suas defesas.
Contudo, de acordo com o supramencionado instrumento técnico, a reprovação da execução física do objeto do convênio não está fundamentada na interrupção do repasse dos recursos do convênio, mas sim, na ausência de documentos que comprovassem a efetiva execução de cada meta/etapa constante no plano de trabalho (peças 2-3 e 5) , bem assim de cada produto consignado no projeto básico (peça 130) , consoante será demonstrado adiante na presente análise.
De fato, verificou-se que o primeiro e único repasse da União totalizou R$ 958.285,00 (peça 10) , embora o Termo de Parceria 929/2010 tenha sido celebrado no valor de R$ 1.830.000,00, sem previsão de contrapartida por parte do IMB.
A interrupção do repasse dos recursos fundamentou-se no Decreto 7.592/2011, que determinou a avaliação da regularidade de convênios, termos de parceria e contratos de repasse celebrados com entidades privadas sem fins lucrativos até a publicação do Decreto 7.568/2011.
De acordo com o plano de trabalho (peças 2-3 e 5) e com o projeto básico (peça 130) , os recursos federais efetivamente repassados, R$ 958.285,00, correspondiam à execução das Metas 1, 2 e 3, as quais, diferentemente do alegado pela defesa, não foram comprovadas de forma inequívoca pela convenente, consoante resultado da percuciente análise realizada no âmbito da Nota Técnica 19/2016 CGPRO/DEMAC/SNPTur/MTur (peça 33) , que concluiu pela reprovação integral da prestação de contas apresentada pelo IMB e com a qual corroboramos, exceto com relação à reprovação da execução física da Etapa I da Meta 1 e da Etapa III da Meta 2. Contudo, com relação à execução das demais etapas e metas, cabe ratificar a impugnação consignada no referido instrumento técnico, conforme demonstrado abaixo:
	Meta 1 - Análise e readequação da abordagem para o Projeto

	Etapa
	Valor (R$) 

	Etapa I - Análise e validação da abordagem
	69.400,00

Com relação à Etapa I da Meta 1, cuja execução foi reprovada pela Nota Técnica 19/2016 CGPRO/DEMAC/SNPTur/MTur (peça 33) , entende-se que este item pode ser aprovado com ressalvas, uma vez que o próprio instrumento supramencionado indicou que parte dos produtos foram considerados satisfatórios (plano de aula e apresentações) , tendo sido impugnado quanto ao seu conteúdo apenas o produto denominado Manual dos Consultores, que a nosso ver pode ser aceito, tendo em vista a inexistência de um parâmetro adequado para o órgão instaurador considerá-lo superficial.
Portanto, entende-se que o valor correspondente a esta etapa deve ser subtraído do montante do débito quantificado.
	Meta 1 - Análise e readequação da abordagem para o Projeto

	Etapa
	Valor (R$) 

	Etapa II - Formação de consultores
	58.905,00

Compulsando todo o compêndio processual entende-se que a impugnação deste item pelo órgão instaurador deve ser ratificada, conforme demonstrado no âmbito da Nota Técnica 19/2016 CGPRO/DEMAC/SNPTur/MTur (peça 33, p. 17-18) :
De acordo com o Projeto Básico/Termo de Referência aprovado (fl. 52) consta como entrega/produto desta etapa: 'Plano de Aula', 'Manual do Consultor', 'Formulários (Avaliação, Ficha de Projeto, Plano de Ação...) ', 'Apresentações de cada uma das etapas previstas no projeto', 'Consultores capacitados (Lista de Presença) '.
Ocorre que as informações apresentadas para comprovar a execução do processo de formação dos consultores foram avaliadas como imprecisas e confusas. Não resta claro se a lista de presença apresentada (fIs. 615 a 618) é do evento de 'seleção dos consultores' ou do evento de 'repasse de metodologia'. Tal dúvida foi suscitada porque nas fichas de avaliação inseridas às fls. 626 a 632, duas pessoas foram avaliadas como 'Apto a ministrar o módulo com restrições' (consultores Marcelo Mota e Liberato Pinto) e uma pessoa 'Inapta para ministrar o módulo' (consultora Vivian Leidenfrost) . Mesmo assim, os três nomes constam na lista de presença 'repasse de metodologia'. O IMB afirmou que os documentos pertinentes aos consultores, avaliações e método do repasse estavam no CD (fl. 1.461) , mas verificou-se que nele não constam novos documentos exceto o arquivo 'Consultores x Destino'. Este arquivo lista o nome de 7 (sete) consultores que atuariam como consultores nos destinos selecionados no projeto; contudo, 2 (dois) deles não constam na lista de presença 'repasse da metodologia' (fls. 615 a 618) . Não há fotos que demonstrem a realização de 5 (cinco) dias de evento: as fotos disponibilizadas no diretório 'Repasse Rio CompetitivoFotos' (fl. 1.461) datam de 23 e 24.05.2011.
Embora o IMB tenha sido notificado a apresentar 'lista que identifique pontualmente cada um dos participantes do processo de seleção de consultores para o projeto, com identificação dos respectivos CPF, endereço c telefone; avaliação de todos os participantes do processo seletivo; lista que identifique pontualmente cada um dos consultores selecionados no processo, com identificação dos respectivos CPF, endereço e telefone; currículo de cada um dos consultores selecionados; relatório detalhado das atividades realizadas no processo de seleção dos consultores do projeto; relatório detalhado das atividades realizadas no repasse/formação dos consultores' (fls. 1.353 e 1.354) , o instituto não enviou justificativa e documentos necessários à completa elucidação das questões apontadas no parágrafo acima. Tal fato não nos permite atestar que houve critérios de seleção para estes profissionais de modo a observar ao Princípio da Impessoalidade, ou mesmo a seleção de um profissional preparado para o desempenho das atividades propostas, já que os solicitados currículos não foram inseridos na prestação de contas.
Além do mais, não foram entregues todos documentos comprobatórios da execução tisica da etapa: ainda faltam o 'Plano de Aula pertinente ao repasse para formação de consultores' e 'Formulários (Ficha de Projeto, Plano de Ação) '. Verifica-se assim que não houve apresentação de resposta efetiva e de parte dos documentos solicitados por meio da Nota Técnica n° 005/2013/CGRGIDEAOT (fls. 1.352 e 1.353) .
Em razão disso, e após a averiguação dos arquivos apresentados pelo IMB para fins de comprovação da execução física desta etapa, avalia-se que as evidências apresentadas são insuficientes para a comprovação do evento 'Formação de Consultores' tal qual informado no Relatório Técnico Parcial n° 001/2011 (fl. 405) . Há elementos que evidenciam a realização de um evento, que o instituto alega ser o de 'repasse de metodologia' (fis. 615 a 622) , mas entende-se que tais evidências, sozinhas, não permitem atestar que esta etapa tenha sido de fato realizada com este objetivo. Além do mais, não há provas documentais da utilização das passagens aéreas para execução desta etapa, contendo identificação do passageiro e outros elementos que comprovem a utilização do recurso para o fim que foi declarado pelo IMB.
	Meta 2 - Mobilização e Comprometimento dos Destinos e Implementação do Projeto

	Etapa
	Valor (R$) 

	Etapa I - Mobilização e Comprometimento dos Destinos
	49.220,00

De igual modo, verificou-se que a execução desta etapa não foi adequadamente comprovada pela entidade convenente, conforme consignado na Nota Técnica 19/2016 CGPRO/DEMAC/SNPTur/MTur (peça 33, p. 21) :
Após a averiguação dos arquivos apresentados pelo [MB para fins de comprovação da execução física desta etapa, avalia-se que as evidências apresentadas não permitem atestar que a etapa foi executada conforme acordado com o MTur no Projeto Básico/Termo de Referência, condição para aprovação das contas. Além do mais, conclui-se que houve, mais uma vez, modificação unilateral da etapa acordada no projeto, sem prévia autorização do MTur.
Isso porque o instituto alega que realizou 3 encontros, com participação de representantes do MTur, IMB, SEBRAE, de Prefeitos, Secretários e Interlocutor Estadual para sensibilização e apresentação do projeto, durante feiras e eventos do trade turístico, nas cidades do Rio de Janeiro e de São Paulo. Contudo, a previsão é de que fosse realizado 10 (dez) encontros de mobilização dos atores locais, sendo 1 (um) em cada destino.
Sabe-se que a alteração do objeto ou das metas/etapas acordadas em um instrumento de repasse de recursos celebrado não pode ser realizada unilateralmente. Mas foi somente em 28.09.11, ou seja, data posterior à realização dos 3 encontros, que o instituto formalizou a solicitação de alteração desta etapa.
Nesse sentido, verifica-se que o Instituto não deu cumprimento a legislação vigente. Logo, conclui-se que esta etapa não foi executada conforme previsto no Projeto Básico/Termo de Referência.
Por fim, cabe registrar que o objetivo central da ação, a mobilização dos atores de turismo de cada um dos municípios antes que fosse iniciada implementação da abordagem do projeto, não foi alcançado. Prova disso é que o Termo de Compromisso assinado, documento comprobatório que se vincula à execução desta etapa, não foi entregue.
	Meta 2 - Mobilização e Comprometimento dos Destinos e Implementação do Projeto

	Etapa
	Valor (R$) 

	Etapa II - Elaboração, impressão e aquisição de material didático e promocional do Projeto
	41.750,00

Depreende-se dos autos que a reprovação deste item deve ser corroborada, conforme demonstrado no âmbito da Nota Técnica 19/2016 CGPRO/DEMAC/SNPTur/MTur (peça 33, p. 23) :
Embora o IMB tenha sido comunicado da necessidade de apresentar esclarecimentos sobre a produção de materiais gráficos e de preencher as informações indicadas nos Anexos I e II da Nota Técnica n° 005/2013 (fls. 1.390 e 1.391) , não foi possível constatar resposta satisfatória por parte do instituto, de modo a esclarecer e disponibilizar as informações requeridas pelo MTur. Avalia-se que a justificativa remetida pelo IMB, e que foi acima transcrita, carece das informações necessárias à completa aclaração do que foi, de fato, executado nesta etapa. Não foi informada a quantidade de material produzido e outros detalhamentos solicitados pela Nota Técnica n' 005/2013, tais como declaração de recebimento e distribuição de material e o evento (reunião, seminário, oficina, feira ou outro) e o município em que o Instituto o distribuiu. Por esta razão, entende-se que a resposta enviada pelo IMB (fl. 1.415) e o produto apresentado (fl. 668) não possibilitam a comprovação da execução do serviço de 'Impressão de Folder', já que não há qualquer menção sobre a quantidade de material produzido e, tampouco, informações relacionadas à destinação do mesmo.
 (...) 
No caso do banner, o IMB apontou que ele 'foi utilizado como identificação do projeto em reuniões, atividades do projeto, módulos nos destinos. O banner foi entregue ao Ministério, junto com os demais documentos da prestação de contas parcial, atualmente temos somente a foto da peça em nossos arquivos' (fl. 1.413) . Esta área técnica entende que a resposta enviada pelo IMB não traz novos elementos que comprovem que houve, de fato, elaboração de arte e impressão do banner. Além disso, esclarece-se que não foi apensado aos autos nenhum exemplar de banner, o que conflita com a informação prestada pelo instituto de que 'o banner foi entregue ao Ministério'. Ademais, na planilha 'Planilha demonstrativo completo - 17.02.2012' (fl. 1.319) , não há qualquer indicação de pagamento realizado para serviço de criação e impressão de banner.
 (...) 
Foi solicitado, ainda, o envio de um exemplar de crachá (fl. 1.413) , o que não foi atendido, é válido registrar que o crachá apresentado pelo instituto, presente na folha 673, é apenas uma impressão colorida do modelo do material, feita em folha A4. Não foram apresentados esclarecimentos quanto à quantidade produzida, nem sobre o momento do projeto em que foram utilizados. O instituto se limitou a dizer, na folha 1.413, que 'o crachá era adquirido dentro da rubrica de material de consumo conforme a necessidade da evolução do projeto'. Contudo, sabe-se que no Projeto Básico/Termo de Referência (fl. 70) foi aprovada uma rubrica especifica para 'impressão de crachás' no valor de R$ 1.000,00 (mil reais) . Ao se verificar a relação de pagamentos efetuados pelo IMB (N. 1318 a 1324) , observou-se que não foi indicado nenhum tipo de pagamento relacionado à impressão de crachás.
	Meta 2 - Mobilização e Comprometimento dos Destinos e Implementação do Projeto

	Etapa
	Valor (R$) 

	Etapa III - Aplicação da abordagem nos destinos selecionados (Oficinas e Workshops) 
	186.630,00

Por seu turno, entende-se que a Etapa III da Meta 2 pode ser considerada executada, uma vez que os documentos de comprovação encaminhados pela entidade convenente indicam, apesar da existência de falhas identificadas na apresentação de algumas listas de presença e de alguns relatórios, a realização de oficinas e workshops nas cidades objeto dos encontros, consoante pontuado pelo órgão instaurador (peça 33, p. 30) :
Atendo-se apenas à análise dos produtos apresentados (fls. 682 a 1.002) , desconsiderando o montante requerido para execução da ação, entende-se que os documentos entregues foram relevantes no âmbito do projeto, mesmo diante das pendências' de ordem técnica indicadas na análise técnica desta etapa.
Dessa forma, entende-se que o valor correspondente a esta etapa deve ser subtraída do montante do débito quantificado.
	Meta 2 - Mobilização e Comprometimento dos Destinos e Implementação do Projeto

	Etapa
	Valor (R$) 

	Etapa IV - Planejamento de Marketing
	407.270,00

Passando em revista os autos para verificar o cumprimento desta etapa, entende-se que a impugnação deste item pelo órgão instaurador deve ser ratificada, uma vez que a entidade convenente não logrou encaminhar elementos que comprovasse a efetiva realização dos produtos correspondentes fixados no projeto básico (diagnóstico da oferta disponível, análise de pesquisas de demanda e opinião de mercado, definição de posicionamento de mercado e de segmentação, dentre outros - peça 130, p. 16) , tendo a própria entidade convenente informado que apenas havia desenvolvido a metodologia, mas que não realizara nenhuma das atividades programadas nem criou nenhum dos produtos esperados por conta da interrupção do projeto (peça 31, p. 13) .
Nesse sentido, entende-se que a alegação de interrupção dos repasses como justificativa da não entrega do serviço não deve ser acatada, porquanto os recursos repassados na primeira etapa pelo órgão concedente deveriam ter sido aplicados na execução das Metas 1, 2 e 3, de forma que os valores referentes à Etapa IV da Meta 2 deveriam ser devolvidos, tendo em vista que não foram executados. Portanto, corrobora-se com a impugnação constante da Nota Técnica 19/2016 CGPRO/DEMAC/SNPTur/MTur (peça 33, p. 33) :
Como se vê, não foi possível constatar resposta satisfatória por parte do instituto, de modo a esclarecer e disponibilizar as informações requeridas pelo MTur. Avalia-se que a justificativa remetida pelo IMB, por meio do Oficio nº 030/2013/IMB (fls. 1.416 e 1.417) , deixa claro que os produtos relacionados à execução física desta etapa não foram elaborados. Para a comprovação desta etapa foram entregues, apenas, formulários que o instituto alega ser a metodologia criada para desenvolvimento do plano (fls. 1.004 a 1.075) . Porém, sozinhos, os documentos apresentados não comprovam o cumprimento desta etapa, mesmo que em parte.
	Meta 2 - Mobilização e Comprometimento dos Destinos e Implementação do Projeto

	Etapa
	Valor (R$) 

	Etapa V - Planejamento Estratégico
	103.110,00

De igual modo, entende-se que a impugnação deste item pelo órgão instaurador deve ratificada, conforme demonstrado no âmbito da Nota Técnica 19/2016 CGPRO/DEMAC/SNPTur/MTur (peça 33, p. 34-35) :
 (...) 
Nas folhas 1.076 a 1.104, e no CD (fl. 1.461) , diretório 'Planejamento Estratégico', constam documentos que, segundo o IMB, comprovam a execução parcial da Meta 2, Etapa 5. São eles: descritivo sobre a metodologia de elaboração do planejamento estratégico dos destinos (fls. 1.076 a 1.079) , relatório módulo II Niterói - 02 e 03 de agosto de 2011 (fls. 1.080 a 1.084) , visão de futuro Itatiaia (fls. 1.085 a 1.081) , análise SWOT Niterói (fls. 1.088 a 1.096) , análise SWOT Itatiaia (fls. 1.097 a 1.104) . Não consta o Planejamento Estratégico em si, no CD ou no processo físico.
Vê-se, no entanto, que tais documentos também foram apresentados para comprovar a execução física do Módulo II nas cidades de Niterói e Itatiaia, conforme análise feita nesta Nota Técnica. A partir desta constatação, nota-se a existência de sobreposição de ações do plano de trabalho, uma vez que o mesmo produto está sendo custeado em duas etapas diferentes - Etapas 3 e 5 da Meta 2. Tais documentos serão considerados evidencias para comprovação apenas da etapa 3, embora também tenham sido dançados para atestar a realização desta etapa (5) .
Cabe registrar que, no que tange ao workshop do Módulo II de Itatiaia, não há evidências documentais suficientes para comprovar que o evento foi realizado, tais como relatório, lista de presença e fotos. Embora tenham sido apresentados 3 arquivos que supostamente dizem respeito à aplicação do Módulo II em Itatiaia - Análise Ambiente Interno Itatiaia.pdf, construção da Visão Itatiaia.pdf e construção Missão Itatiaia.pdf estes, sozinhos, não permitem atestar que esta ação foi de fato realizada tal qual previsto no plano de trabalho do ajuste.
Foi solicitado ao IMB, por meio da Nota Técnica n°005/2013 (fls. 1.366 a L368) , apresentação de relatórios pertinentes aos produtos listados na letra 'b' deste tópico. Em resposta (fls. 1.417 a 1.418) , o instituto informa que o material estaria disponível no CD entregue ao MTur (fl. 1.461) . Contudo, verificou-se que a documentação encaminhada é a mesma que presente nas folhas 1.076 a 1.104. Já em relação aos produtos 'Avaliação do Ambiente Externo', 'Definição de Objetivos Estratégicos', e 'Elaboração dos Planos de Ação', o instituto alega que 'devido à interrupção do projeto essa ação não foi realizada nos destinos, diante disso não existe relatório do mesmo, nem despesa gerada com essa ação' (fls. 1.417 e 1.418) .
Pontua-se que não se identificou nos autos elementos que pudessem comprovar que os planos de ação ou qualquer outro produto previsto nesta etapa foram feitos. Assim, não há evidencias que permitam atestar a realização, mesmo que em parte, desta etapa.
O convenente não apresentou os produtos previstos e a documentação requerida pelo MTur para comprovar a realização das atividades relacionadas à execução parcial desta etapa. Avalia-se que a justificativa remetida por meio do Oficio a° 030/2013/1M11 (fls. 1.417 e 1.418) deixa claro que os produtos entregues para comprovar a execução física desta etapa já haviam sido apresentados para comprovar a execução do Módulo II nas cidades de Niterói e Itatiaia (fls. 1.076 a 1.104) . Desse modo, as evidências apresentadas referem-se a documentação já apresentada anteriormente para supostamente comprovar a execução de parte da etapa 3. Por tal motivo e pelas razões expostas nesta análise técnica, a documentação entregue pelo IMB (fls. 1.076 a 1.104) não permitem atestar a realização, mesmo que em parte, desta etapa.
	Meta 3 - Divulgação/Comunicação

	Etapa
	Valor (R$) 

	Etapa I - Plano de Comunicação
	42.000,00

Compulsando todo o compêndio processual entende-se que a impugnação deste item pelo órgão instaurador deve ratificada, conforme demonstrado no âmbito da Nota Técnica 19/2016 CGPRO/DEMAC/SNPTur/MTur (peça 33, p. 40) :
O IMB apresentou nas folhas 1106 a 1112, e no CD (fl. 1.461) , pasta Plano de Comunicação, o documento intitulado 'Plano de Comunicação 2010/2011'. Avalia-se que o conteúdo apresentado é genérico e não entra em detalhes sobre quais são as estratégias de ação e de implementação dos projetos 'Conhecendo Nosso Público', 'Conectar', 'Relacionar', 'Aproximar' e 'Dialogar', os quais foram previstos e citados no Termo de Referência/Projeto Básico pactuado.
Desta forma, conclui-se que as atividades previstas nesta etapa não foram executadas, e como já dito acima, o produto principal da etapa (Plano de Comunicação) não traz informações qualitativas mínimas e necessárias à sua implementação, o que o torna sem aplicabilidade.
Salienta-se que o convenente, mais uma vez, deixou de apresentar esclarecimentos precisos e a documentação requerida pelo MTur para comprovar a realização das atividades supostamente executadas. Vale registrar que, de acordo com a justificativa remetida por meio do Oficio n° 030/2013/IMB (fls. 1.418 a 1.420) , resta claro que a maioria das atividades relacionadas à Meta 3 não foram sequer iniciadas, face à interrupção da execução do termo de parceria e posterior término de sua vigência.
Nota-se que os produtos de natureza documental apresentados não trazem informações necessárias à demonstração da regular aplicação dos recursos para sua elaboração (fls. 1.105 a 1.159) , considerando exclusivamente o que foi previsto no Plano de Trabalho aprovado. Embora se possa admitir que algumas atividades previstas foram realizadas, face à carência de detalhamento de custos do plano de trabalho não é possível mensurar quanto do financeiro foi efetivamente empregado.
Portanto, as alegações de defesa apresentadas devem ser parcialmente acolhidas, devendo ser excluídos do débito os valores indicados abaixo:
	Meta 1 - Análise e readequação da abordagem para o Projeto

	Etapa
	Valor (R$) 

	Etapa I - Análise e validação da abordagem
	69.400,00

	Meta 2 - Mobilização e Comprometimento dos Destinos e Implementação do Projeto

	Etapa
	Valor (R$) 

	Etapa III - Aplicação da abordagem nos destinos selecionados (Oficinas e Workshops) 
	186.630,00

Argumento 3 (peça 126, p. 5) :
Muitas atividades foram consideradas cumpridas no âmbito das prestações de contas parciais.
Análise do argumento 3: 
Apesar da entidade convenente ter encaminhado, em 22/8/2011, documentos, a título de prestação de contas parcial, por meio do Ofício 77/2011 (peça 13) , no qual também fora solicitada a liberação do segundo repasse de recursos, fato é que não consta dos autos parecer técnico aprovando a documentação preliminar encaminhada. Nesse sentido, verificou-se que a Nota Técnica 54/2011/CGRG/DEAOT/SNPTUR, de 19/9/2011 (peça 14) , apenas manifestou-se acerca do pedido de ajuste no plano de trabalho, quando foi solicitada ao IMB a complementação das informações até então encaminhadas pela entidade convenente.
Aliás, a própria entidade convenente encaminhou, posteriormente, por meio do Ofício 12/2012/IMB, de 17/2/2012 (peça 25) documentação complementar com vistas a sanar pendências apontadas pelo Grupo de Trabalho constituído para apurar eventuais irregularidades na execução parcial do ajuste. 
Portanto, as alegações de defesa apresentadas não devem ser acolhidas.
Argumento 4 (peça 126, p. 6) :
A rejeição da prestação de contas foi promovida de modo geral, sem o detalhamento das irregularidades.
Os aspectos técnicos, jurídicos e qualitativos para celebração do convênio não podem ser alterados posteriormente sem a aprovação da outra parte.
Análise do argumento 4: 
Compulsando as mais de 50 laudas da Nota Técnica CGRG/DEAOT-5/2013 (peça 31) e da Nota Técnica 19/2016 CGPRO/DEMAC/SNPTur/MTur (peça 33) , verifica-se que a Coordenação-Geral de Produtos Turísticos promoveu um exame consubstanciado acerca da execução física de cada meta e etapa constantes do plano de trabalho (peças 2-3 e 5) , bem como dos respectivos produtos consignados no projeto básico elaborado pela própria entidade convenente (peça 130) .
Aliás, depreende-se do exame levado a efeito pelo órgão instaurador que o mesmo pautou-se justamente nas disposições pré-estabelecidas nesses instrumentos para avaliação do cumprimento ou não das metas pactuadas, de forma que não há que se falar em alteração de regras a posteriori, consoante arguido pela defesa.
Portanto, as alegações de defesa apresentadas não devem ser acolhidas.
Argumento 5 (peça 126, p. 7) :
A inexistência de imagens ou de fotos não impede a demonstração de execução do objeto do convênio, o qual foi comprovado por meio de documentos. Além disso, não foi autorizado o arrolamento de testemunhas.
Análise do argumento 5: 
Conforme análise da execução física empreendida no âmbito da Nota Técnica 19/2016 CGPRO/DEMAC/SNPTur/MTur (peça 33) , a verificação da consecução do objeto do ajuste em epígrafe não se pautou apenas na existência ou não de fotografias, tendo sido ponderado e levado em consideração todo o compêndio documental encaminhado pela entidade convenente, conforme detalhado no exame do Argumento 2 deste Exame Técnico.
Com relação à produção de provas testemunhais, cabe ressaltar que as normas contidas tanto na Lei 8.443/1992 quanto no Regimento Interno do TCU disciplinam e operacionalizam a aplicação dos princípios constitucionais do contraditório e ampla defesa nos processos desenvolvidos nesta Corte de Contas, de forma a preservar a viabilidade do controle externo das despesas públicas, que também tem sede constitucional.
Com efeito, não se harmonizam com esse controle, cujo caráter é eminentemente administrativo, as formalidades do processo judicial, o que poderia gerar atrasos que privariam sua atuação de qualquer eficácia. Por isso, a legislação preferiu, legitimamente, a aceitação somente de provas sob a forma documental, dispensando a convocação de testemunhas ou peritos, o que confere ao processo a necessária agilidade. Destaque-se ainda que a produção de provas periciais e testemunhais não advém da Constituição, mas decorre do Código de Processo Civil, cuja aplicabilidade nos processos deste Tribunal é apenas subsidiária.
Dessa forma, a jurisprudência desta Corte de Contas informa que a exigência contida no art. 162 do Regimento Interno do TCU, o qual determina que as provas produzidas perante o TCU devam sempre ser apresentadas de forma documental, o que exclui a produção de prova testemunhal e pericial, é absolutamente constitucional e legal, encontrando-se preservados todos os princípios emanados da Constituição que lhe digam respeito, dentre os quais a ampla defesa e o contraditório. Nesse sentido são os Acórdão 8229/2011-TCU-Segunda Câmara, 3.265/2010-TCU-2ª Câmara, 3.988/2010-TCU-1ª Câmara, 2.058/2009-TCU-2ª Câmara, 1.177/2009-TCU-2ª Câmara, 130/2008-TCU-Plenário, 1.305/2008-TCU-Plenário, 1.546/2008-TCU-2ª Câmara, 3.093/2008-TCU-2ª Câmara e 922/2007-TCU-Plenário.
Portanto, as alegações de defesa apresentadas não merecem acolhimento.
Argumento 6 (peça 126, p. 7) :
Entre o envio da prestação de contas pela entidade convenente e a avaliação dos documentos por parte do Ministério do Turismo diversas novas abas foram criadas no Siconv, o que não quer dizer que o Instituto não tenha prestado contas adequadamente.
Análise do argumento 6: 
A análise da prestação de contas promovido na fase interna da TCE compreendeu os elementos constantes do processo físico e a documentação inserida no Siconv pela entidade convenente, de forma que a reprovação da execução física, nos termos da Nota Técnica 19/2016 CGPRO/DEMAC/SNPTur/MTur (peça 33) , não foi motivada por eventual erro no preenchimento do Siconv, mas sim, na ausência de documentação comprobatória da execução do objeto do ajuste em comento, conforme detalhado na análise do Argumento 2 deste Exame Técnico.
Portanto, as alegações de defesa apresentadas não devem ser acolhidas.
Da análise procedida acima, verifica-se que os argumentos de defesa não foram suficientes para elidir integralmente a irregularidade pela qual está sendo responsabilizado o Sr. José Zuquim, de forma que devem ser rejeitados em parte. Com efeito, entende-se que na quantificação do débito devem ser excluídos os valores referentes às etapas cuja execução foi acatada no presente exame, conforme quadro abaixo (R$ 958.285,00 - R$ 256.030,00) :
	Meta 1 - Análise e readequação da abordagem para o Projeto

	Etapa
	Valor (R$) 

	Etapa I - Análise e validação da abordagem
	69.400,00

	Meta 2 - Mobilização e Comprometimento dos Destinos e Implementação do Projeto

	Etapa
	Valor (R$) 

	Etapa III - Aplicação da abordagem nos destinos selecionados (Oficinas e Workshops) 
	186.630,00

Desse modo, o débito a ser imputado aos responsáveis passa será quantificado da seguinte forma:
	Data de ocorrência
	Valor histórico (R$) 

	17/8/2010
	702.255,00

Outrossim, não há elementos para que se possa efetivamente aferir e reconhecer a ocorrência de boa-fé na conduta do Sr. José Zuquim, podendo este Tribunal, desde logo, proferir o julgamento de mérito pela irregularidade das contas, conforme os termos dos §§ 2º e 6º do art. 202 do Regimento Interno do TCU, condenando-se o referido responsável ao débito apurado.
Dos demais requerimentos do Sr. José Zuquim
Além dos argumentos apresentados em suas alegações de defesa, o responsável requereu ainda a dilação do prazo por 60 dias para complementação da sua defesa (peça 126, p. 9) . Em consequência, o Ministro Relator do presente processo autorizou a prorrogação de prazo solicitada (peça 128) .
Análise
Em que pese a autorização do pedido de prorrogação de prazo, protocolado em 1º/2/2022 pela defesa, fato é que, até a presente data, o responsável não logrou carrear aos autos qualquer elemento adicional.
Prescrição da Pretensão Punitiva
	Vale ressaltar que a pretensão punitiva do TCU, conforme Acórdão 1441/2016-TCU-Plenário, Relator Benjamin Zymler, que uniformizou a jurisprudência acerca dessa questão, subordina-se ao prazo geral de prescrição indicado no art. 205 do Código Civil, que é de dez anos, contado da data de ocorrência da irregularidade sancionada, nos termos do art. 189 do Código Civil, sendo este prazo interrompido pelo ato que ordenar a citação, a audiência ou a oitiva dos responsáveis.
No caso em exame, ocorreu a prescrição, uma vez que a irregularidade sancionada ocorreu em 17/8/2010 (peça 10) , e o ato de ordenação da citação ocorreu em 16/12/2021 (peça 112) .
CONCLUSÃO
Em face da análise promovida na seção "Exame Técnico", verifica-se que os responsáveis Instituto Marca Brasil e Daniela Fernanda de Bitencourt Moraes não lograram comprovar a boa e regular aplicação dos recursos. Instados a se manifestar, optaram pelo silêncio, configurando a revelia, nos termos do § 3º, do art. 12, da Lei 8.443/1992. Além disso, propõe-se rejeitar, parcialmente, as alegações de defesa apresentadas pelo Sr. José Zuquim, uma vez que não foram suficientes para sanar integralmente as irregularidades a ele atribuídas nem afastar o débito apurado. Ademais, inexistem nos autos elementos que demonstrem a boa-fé dos responsáveis ou a ocorrência de outras excludentes de culpabilidade.
Verifica-se também que houve a prescrição da pretensão punitiva, conforme análise já realizada.
Tendo em vista que não constam dos autos elementos que permitam reconhecer a boa-fé dos responsáveis, sugere-se que as suas contas sejam julgadas irregulares, nos termos do art. 202, § 6º, do Regimento Interno do TCU, com a imputação do débito atualizado monetariamente e acrescido de juros de mora, nos termos do art. 202, § 1º do Regimento Interno do TCU, descontado o valor eventualmente recolhido. Ressalta-se que a análise da boa-fé relativa a pessoa jurídica de direito privado é realizada considerando as condutas de seus administradores, uma vez que os atos destes obrigam a pessoa jurídica, desde que exercidos nos limites dos poderes definidos no ato constitutivo do ente, nos termos do art. 47 do Código Civil (Acórdão 1723/2016-TCU-Plenário, Ministro-Relator Raimundo Carrero) .
Por fim, tendo em vista que o débito foi parcialmente reduzido, atualizou-se a matriz de responsabilização, conforme peça acostada imediatamente anterior a esta instrução.
PROPOSTA DE ENCAMINHAMENTO
Diante do exposto, submetemos os autos à consideração superior, propondo ao Tribunal:
considerar revéis os responsáveis Instituto Marca Brasil (CNPJ: 05.317.514/0001-99) e a Sra. Daniela Fernanda de Bitencourt Moraes (CPF: XXX.597.130-XX) , para todos os efeitos, dando-se prosseguimento ao processo, com fulcro no art. 12, § 3º, da Lei 8.443/1992; 
rejeitar parcialmente as alegações de defesa apresentadas pelo Sr. José Zuquim (CPF: XXX.023.128-XX) ; 
julgar irregulares, nos termos dos arts. 1º, inciso I, 16, inciso III, alíneas "b" e "c", da Lei 8.443/1992, c/c os arts. 19 e 23, inciso III, da mesma Lei, as contas dos responsáveis: Instituto Marca Brasil (CNPJ: 05.317.514/0001-99) , Daniela Fernanda de Bitencourt Moraes (CPF: XXX.597.130-XX) e José Zuquim (CPF: XXX.023.128-XX) , condenando-os solidariamente ao pagamento da importância a seguir especificada, atualizada monetariamente e acrescida dos juros de mora, calculada a partir da data discriminada até a data da efetiva quitação do débito, fixando-lhes o prazo de quinze dias, para que comprovem, perante o Tribunal, o recolhimento da referida quantia aos cofres do Tesouro Nacional, nos termos do art. 23, inciso III, alínea "a", da citada lei, c/c o art. 214, inciso III, alínea "a", do Regimento Interno do TCU.  
	Débito relacionado à Sra. Daniela Fernanda de Bitencourt Moraes (CPF: XXX.597.130-XX) em solidariedade com Instituto Marca Brasil (CNPJ: 05.317.514/0001-99) e com o Sr. José Zuquim (CPF: XXX.023.128-XX) :
	Data de ocorrência
	Valor histórico (R$) 

	17/8/2010
	702.255,00

                                             Valor atualizado do débito (com juros) em 22/6/2022: R$ 1.605.658,83.
autorizar, desde logo, a cobrança judicial das dívidas, caso não atendidas as notificações, na forma do disposto no art. 28, inciso II, da Lei 8.443/1992;
autorizar também, desde logo, se requerido, com fundamento no art. 26, da Lei 8.443, de 1992, c/c o art. 217, §1º do Regimento Interno do TCU, o parcelamento da (s) dívida (s) em até 36 parcelas, incidindo, sobre cada parcela, corrigida monetariamente, os correspondentes acréscimos legais, fixando-lhes o prazo de quinze dias, a contar do recebimento da notificação, para comprovarem, perante o Tribunal, o recolhimento da primeira parcela, e de trinta dias, a contar da parcela anterior, para comprovarem os recolhimentos das demais parcelas, devendo incidir, sobre cada valor mensal, atualizado monetariamente, os juros de mora devidos, no caso do débito, na forma prevista na legislação em vigor, alertando-se os responsáveis de que a falta de comprovação do recolhimento de qualquer parcela importará o vencimento antecipado do saldo devedor, nos termos do § 2º do art. 217 do Regimento Interno deste Tribunal; 
enviar cópia do Acórdão a ser prolatado à Procuradoria da República no Estado do Rio Grande do Sul, nos termos do § 3º do art. 16 da Lei 8.443/1992, c/c o § 7º do art. 209 do Regimento Interno do TCU, para adoção das medidas cabíveis; e
enviar cópia do Acórdão que vier a ser proferido ao Ministério do Turismo e aos responsáveis, para ciência;
informar à Procuradoria da República no Estado do Rio Grande do Sul, ao Ministério do Turismo e aos responsáveis que a presente deliberação, acompanhada do Relatório e do Voto que a fundamenta, estará disponível para a consulta no endereço www.tcu.gov.br/acordaos, além de esclarecer que, caso requerido, o TCU poderá fornecer sem custos as correspondentes cópias, de forma impressa; e
informar à Procuradoria da República no Estado do Rio Grande do Sul que, nos termos do parágrafo único do art. 62 da Resolução TCU 259/2014, os procuradores e membros do Ministério Público credenciados nesta Corte podem acessar os presentes autos de forma eletrônica e automática, ressalvados apenas os casos de eventuais peças classificadas como sigilosas, as quais requerem solicitação formal."
2.	Por sua vez, a representante do Ministério Público junto ao TCU apresentou o seguinte parecer (peça 134) :
	"Trata-se de tomada de contas especial (TCE) instaurada pelo Ministério do Turismo em desfavor da Senhora Daniela Fernanda de Bitencourt Moraes, do Senhor José Zuquim e do Instituto Marca Brasil (IMB) , em razão da não comprovação da regular aplicação dos recursos repassados pela União, por meio do Termo de Parceria 929/2010 (peça 9) , firmado entre o Ministério do Turismo e o IMB.
2.	O ajuste tinha por objeto a capacitação "de atores locais para gestão, planejamento e comercialização do turismo, ampliando os conhecimentos sobre planejamento estratégico, marketing e fortalecimento da Governança e a interrelação deste destino com a região turística" (peça 9, p. 2) . Trata-se do Projeto "Rio Competitivo", destinado a aperfeiçoar o setor turístico em dez municípios do Rio de Janeiro (peça 130) .
3.	O termo de parceria foi firmado no valor de R$ 1.830.000,00, integralmente à conta do concedente, com vigência de 10/8/2010 a 30/9/2012, tendo a União repassado efetivamente a quantia de R$ 958.285,00. O tomador de contas, diante da não comprovação da aplicação dos valores, considerou, com a posterior anuência da Controladoria-Geral da União, ter havido débito pelo valor total transferido (peça 82) .
4.	No Tribunal, após diligências ao Ministério do Turismo e análise da documentação encaminhada, os responsáveis foram ouvidos pela não comprovação da execução física do objeto do termo de parceria. Apenas o Senhor José Zuquim apresentou alegações de defesa (peça 126) .
5.	A Secretaria de Controle Externo de Tomada de Contas Especial (Secex/TCE) , em manifestações uniformes (peças 131-133) , propõe julgar irregulares as contas dos responsáveis, imputando-lhes débito, no valor de R$ 702.255,00, montante inferior portanto ao proposto pelo Controle Interno. 
6.	Ao acolher parcialmente as alegações de defesa do Senhor José Zuquim, a Secex/TCE considerou regulares as despesas vinculadas às Etapas I (Análise e validação da abordagem) da Meta 1 do projeto, no valor de R$ 69.400,00; e III (Aplicação da abordagem nos destinos selecionados -Oficinas e Workshops) da Meta 2 do ajuste, no valor de R$ 186.630,00.
7.	A unidade técnica entende, também, ter havido a prescrição da pretensão punitiva do Tribunal, tendo por fundamento o Acórdão 1441/2016-TCU-Plenário, Relator Ministro Benjamin Zymler, utilizado como paradigma na jurisprudência do TCU acerca do tema.
8.	Esta representante do Ministério Público junto ao Tribunal de Contas da União, respeitosamente, diverge do posicionamento da unidade técnica, pelos motivos de fato e de direito que passa a expor.
9.	Primeiramente, compartilha-se do posicionamento da unidade técnica quanto ao acolhimento apenas de parte das despesas realizadas no âmbito do projeto objeto do Termo de Parceria 929/2010, não obstante se proponha maior extensão no conjunto de despesas recebidas.
10.	O plano de trabalho aprovado (peças 2-3 e 5) e detalhado no respectivo projeto básico (peça 130) previu gastos nas Metas 1, 2 e 3 do Projeto "Rio Competitivo", tendo efetivamente repassado o montante de R$ 958.285,00, conforme a tabela abaixo:
                     Tabela 1: Recursos vinculados às metas 1-3 do projeto e respectivas etapas
	Nº da Meta/Etapa
	Especificação
	Valor previsto (R$) 

	1
	ANÁLISE E READEQUAÇÃO DA ABORDAGEM PARA O PROJETO
	128.305,00

	I
	Análise e validação da abordagem 
	69.400,00

	II
	Formação de Consultores
	58.905,00

	2
	MOBILIZAÇÃO E COMPROMETIMENTO DOS DESTINOS E IMPLEMENTAÇÃO DO PROJETO
	791.480,00

	I
	Mobilização e comprometimento de destinos
	49.220,00

	II
	Elaboração, impressão e aquisição de material didático e promocional do Projeto
	41.750,00

	III
	Aplicação da abordagem nos destinos selecionados
	186.630,00

	IV
	Planejamento de Marketing
	407.270,00

	V
	Planejamento Estratégico
	103.110,00

	3
	DIVULGAÇÃO/COMUNICAÇÃO
	38.500,00

	I
	Plano de Comunicação (Serviço de Comunicação por hotsite, news e e-mail marketing) 
	38.500,00

	Total (I+II+III) 
	958.285,00

	  Fonte: peças 2-3, 5 e 130
11.	Assim como entende a unidade técnica, ao se debruçar sobre a documentação contida nos autos (peças 14, 19, 26, 33-35, 49, 96-105 e 126, por exemplo) , não se vislumbra comprovação regular das despesas vinculadas às Etapas I, II, IV e V da Meta 2, bem como a Etapa I da Meta 3 do ajuste. Não houve, por exemplo, detalhamento, em quantidade e qualidade, do material didático e promocional que teria sido produzido, adquirido ou impresso pelo IMB, bem como a comprovação da efetiva estruturação de mailing, Blog, Facebook, Orkut e Twitter do Projeto "Rio Competitivo", de modo a integrar o Plano de Comunicação.
12.	O Planejamento de Marketing (Etapa IV da Meta 2) , por sua vez, previa a análise do posicionamento da produção turística de cada um dos dez destinos previstos no projeto, tendo como produtos específicos o diagnóstico da oferta disponível, o estabelecimento de estratégias de melhorias no produto, com plano de ação de curto prazo, dentre outras entregas definidas no projeto básico (peça 130, p. 16) . 
13.	O único documento constante do processo sobre essa etapa não traz elementos que permitam extrair quaisquer dos objetivos previstos, tratando-se de esboço de Plano de Marketing, aplicável apenas ao município de Niterói, com traçados para elaboração do efetivo planejamento, apesar de possuir alguns dados sobre o ente (peça 101, p. 9-80) . Além disso, não consta qualquer informação sobre as outras nove localidades previstas no Projeto "Rio Competitivo". A análise técnica do Ministério do Turismo sobre a questão se mostra pertinente nesse ponto (peça 33, p. 30-33) . 
14.	Do mesmo modo, a Etapa V da Meta 2, que previa a elaboração de 10 Planejamentos Estratégicos, um para cada destino previsto no projeto, com a comprovação da formatação da missão, visão de futuro, avaliações dos ambientes interno e externo, definição dos objetivos estratégicos e elaboração de planos de ação para as atividades turísticas locais (peça 130, p. 16) , também não avançou.
15.	Os documentos apresentados pelas partes como prestação de contas trazem apenas esboços desses produtos nos municípios de Niterói e Itatiaia, sendo que essa documentação também foi apresentada, em grande medida, como comprovação da Etapa 3 da Meta 2 (peça 101, p. 82-110) , considerada como regular pela Secex/TCE e à frente no presente parecer. Deve-se, portanto, afastar a duplicidade.
16.	De outra sorte, em relação à Etapa I da Meta 1, destinada à análise e validação da abordagem a ser empregada no programa, o projeto básico previu como produtos o plano das aulas, o Manual do Consultor e os materiais necessários para a execução do projeto (peça 130, p. 12) .
17.	Conforme consignou o próprio Ministério do Turismo (peça 33, p. 10-13) , ocorreu reunião de trabalho com a equipe do projeto para analisar as abordagens nos processos de campo e nos planejamentos a serem realizados nos destinos turísticos, seguidos de planos de aula detalhados, além de apresentações e da elaboração do Manual dos Consultores, apesar de fragilidades nos documentos. Esses elementos, de fato, constam dos autos (peças 98, p. 79-200; 99, p. 3-20) e não podem ser desconsiderados para o cumprimento da meta, cabendo a redução do débito, no valor de R$ 69.400,00, em concordância com a Secex/TCE.
18.	Todavia, ao ratificar a Etapa I (Análise e validação da abordagem) e impugnar a Etapa II (Formação de consultores) , ambos da Meta 1, a análise da unidade técnica se mostra contraditória, pois também se verificam nos documentos vinculados ao segundo conjunto de despesas elementos hábeis a confirmar as atividades desenvolvidas nesse ponto, cabendo análise detalhada.
19.	Nessa linha, a Secex/TCE, para o expurgo das despesas vinculadas à Etapa II da Meta 1 (peça 131, p. 16) , baseia-se em trecho da Nota Técnica 19/2016 CGPRO/DEMAC/SNPTur/MTur (peça 33, p. 14-18) , no qual o Ministério do Turismo aduz serem imprecisas as informações apresentadas para comprovar o processo de formação dos consultores, com dúvidas na realização do evento "seleção dos consultores" e "repasse de metodologia", além de divergência na lista de presença, conforme trecho transcrito a seguir (peça 33, p. 17) :
Ocorre que as informações apresentadas para comprovar a execução do processo de formação dos consultores foram avaliadas como imprecisas e confusas. Não resta claro se a lista de presença apresentada (fIs. 615 a 618) é do evento de 'seleção dos consultores' ou do evento de 'repasse de metodologia'. Tal dúvida foi suscitada porque nas fichas de avaliação inseridas às fls. 626 a 632, duas pessoas foram avaliadas como 'Apto a ministrar o módulo com restrições' (consultores Marcelo Mota e Liberato Pinto) e uma pessoa 'Inapta para ministrar o módulo' (consultora Vivian Leidenfrost) . Mesmo assim, os três nomes constam na lista de presença 'repasse de metodologia'. O IMB afirmou que os documentos pertinentes aos consultores, avaliações e método do repasse estavam no CD (fl. 1.461) , mas verificou-se que nele não constam novos documentos exceto o arquivo 'Consultores x Destino'. Este arquivo lista o nome de 7 (sete) consultores que atuariam como consultores nos destinos selecionados no projeto; contudo, 2 (dois) deles não constam na lista de presença 'repasse da metodologia' (fls. 615 a 618) . Não há fotos que demonstrem a realização de 5 (cinco) dias de evento: as fotos disponibilizadas no diretório 'Repasse Rio CompetitivoFotos' (fl. 1.461) datam de 23 e 24.05.2011.
20.	Pode-se observar, entretanto, que o Ministério do Turismo não nega a realização do encontro para repasse da abordagem do projeto aos consultores, em maio de 2011, questionando apenas o tempo de realização e os integrantes da reunião. Ainda que se discuta a qualidade e extensão do evento, há indícios convergentes que demonstram ter ocorrido encontro para seleção dos consultores e repasse de metodologia para o projeto em análise (peça 99, p. 21-38) .
21.	Há, na documentação, lista de presença sobre evento no Rio de Janeiro para repasse de metodologia, em que constam nomes dos consultores e respectivas empresas, com registro do CPF, telefone, e-mail, endereço e data de nascimento do profissional (peça 99, p. 21-24) . Ao consultar esses dados, por amostra, no sistema CPF da Receita Federal do Brasil, custodiado pelo Tribunal, verifica-se estarem corretas as informações, inclusive, em relação a endereços atuais de alguns dos instrutores.
22.	Por oportuno, o consultor Maurício Afonso Wecheirt (CPF XXX.865.007-XX) da Turisplan registrou o workshop ministrado por ele no projeto "Rio Competitivo", em 2012, no sistema oficial de currículos Lattes, conforme consulta ao conhecido sítio "Escavador" na internet (Disponível em:Acesso em 1º ago 2022) . Isso demonstra, inclusive, a continuidade do programa após a paralisação dos repasses federais.
23.	Há, portanto, verossimilhança na realização dos eventos e, por conseguinte, na escolha dos consultores, muitos deles com formação em turismo, de acordo com pesquisas realizadas no decorrer deste parecer, não obstante se tenha, de fato, dúvidas acerca da qualidade dos eventos e da totalidade das informações.
24.	Assim, diferentemente do que propõe a unidade técnica, cabe o recebimento, também, das despesas relacionadas à Etapa II (Formação de consultores) da Meta 1 do projeto, no montante de                  R$ 58.905,00.
25.	Por oportuno, a consideração dessas despesas está em consonância com a proposta da unidade técnica de ratificação dos gastos realizados na Etapa III da Meta 2, relacionados à aplicação da abordagem nos destinos selecionados, com a realização de oficinas e workshops.
26.	Compartilha-se do posicionamento da Secex/TCE, no sentido de que, de fato, ocorreram oficinas e workshops em pelo menos oito das cidades objetos do Projeto "Rio Competitivo", lecionando-se o módulo I do projeto e, em dois dos municípios, teria havido workshops para o Módulo II do programa, apesar de algumas fragilidades na documentação (peças 99, p. 88-200; 100 e 101, p. 3-8) .
27.	Ressalte-se que a jurisprudência do Tribunal não autoriza a imputação de débito pelo valor integral repassado, quando se constata que a parcela executada do ajuste tem aplicabilidade pelo ente municipal beneficiado (Acórdão 3459/2019-TCU-Segunda Câmara, Relator Ministro Marcos Bemquerer; e 852/2015-TCU-Plenário, Relator Ministro Raimundo Carreiro, dentre outros) .
28.	No caso, verifica-se, como constatou o próprio Ministério do Turismo, que a parcela executada dos recursos aplicados na Etapa II da Meta 1 teve relevância para os munícipes, sendo que o plano de trabalho elaborado não especificava o valor unitário de cada produto, o que prejudicaria eventual cálculo de débito parcial (peça 33, p. 30) :
Atendo-se apenas à análise dos produtos apresentados (fls. 682 a 1.002) , desconsiderando o montante requerido para execução da ação, entende-se que os documentos entregues foram relevantes no âmbito do projeto, mesmo diante das pendências' de ordem técnica indicadas na análise técnica desta etapa. Contudo, avalia-se que por falta de detalhamento do plano de trabalho, que não especifica o valor unitário de cada produto/serviço necessário à execução das ações previstas nesta etapa, não é possível precisar quanto da etapa foi cumprido. Frise-se que tal fato extrapola a competência desta área técnica.
29.	Em consulta amostral às listas de participantes das reuniões (peças 99, p. 45-60, 106-116, 140-149, 166-171, 199-200; e 100, p. 3-13, 34-41, 69-84, 114-125, 155-170, 187-194, 196-200; e 101, p. 3-5) no Sistema CPF, verifica-se identidade de informações, mostrando-se plausível a realização dos eventos, sem que se tenha comprovado duplicidade de encontros. Logo, em concordância com a unidade técnica, cabe o recebimento dos gastos relacionados à Etapa III da Meta 2, no valor de R$ 186.630,00.
30.	Dessa forma, deve-se considerar atingida integralmente a Meta 1 do projeto, com as respectivas Etapas I, no valor de R$ 69.400,00; e II, no montante de R$ 58.905,00, juntamente com a Etapa III da Meta 2 do programa, na quantia de R$ 186.630,00, afastando-se do débito, portanto, a quantia de R$ 314.935,00. Logo, o débito a ser imputado às partes passa a ter a seguinte conformação (R$ 958.285,00 - R$ 314.935,00) :
	Data de ocorrência
	Valor histórico (R$) 

	17/8/2010
	643.350,00

31.	Por outro lado, diferentemente do que coloca a unidade técnica tendo por base o Acórdão 1441/2016-TCU-Plenário, Relator Ministro Benjamin Zymler, bem como em contrariedade às alegações do responsável José Zuquim, não se verifica a prescrição, sob a ótica da Lei 9.873/1999.
32.	Por oportuno, esse normativo é o parâmetro que tem sido utilizado por esta representante do MPTCU na análise da prescrição no Tribunal, diante da superveniência da tese firmada pelo Supremo Tribunal Federal em repercussão geral, no âmbito do Recurso Extraordinário 636.886 (Tema 899 da Repercussão Geral) . A Corte Suprema deliberou ser prescritível a pretensão de ressarcimento ao erário fundada em decisão do TCU, o que se aplica, igualmente, à capacidade punitiva do Tribunal.
33.	Nessa linha, tendo em vista não haver dispositivo legal que discipline a prescrição no âmbito do TCU e até que sobrevenha norma específica, entende esta representante do MPTCU que esta lacuna deva ser suprida por analogia com a Lei n.º 9.873/1999, diploma enredado por normas do direito público e que tem sido o paradigma utilizado pelo STF para reger a limitação temporal ao poder sancionador e ressarcitório do Tribunal.
34.	De acordo com o art. 1.º da Lei 9.873/1999, prescreve em cinco anos a ação punitiva da Administração Pública Federal, direta e indireta, no exercício do poder de polícia, objetivando apurar infração à legislação em vigor, contados da data da prática do ato ou, no caso de infração permanente ou continuada, do dia em que tiver cessado.
35.	De outra sorte, a aplicação da Lei n.º 9.873/1999 ao Controle Externo avançou em diversos julgados do Supremo Tribunal Federal posteriores à deliberação quanto ao Tema 899 da Repercussão Geral, culminando no julgamento da Ação Direta de Inconstitucionalidade 5.509, relatada pelo Ministro Edson Fachin, o qual, além de ratificar a aplicação do normativo aos processos nos Tribunais de Contas, estabeleceu parâmetros mais claros, sobretudo, para a definição do termo inicial da contagem do prazo prescricional.
36.	Apesar de essa ação direta de inconstitucionalidade ter sido ajuizada em face de dispositivos da Constituição do Estado do Ceará e de lei ordinária estadual, que fixaram prazo prescricional nos processos administrativos do Tribunal de Contas daquele ente subnacional, a discussão se baseou no modelo federal. Logo, por simetria, as conclusões do julgado têm o condão de afetar a interpretação da questão na Corte de Contas federal.
37.	Nessa linha, como regra geral, de acordo com voto condutor do referido julgado, o termo inicial da contagem do prazo deve ser o da entrada do processo no âmbito do Tribunal de Contas ou dos órgãos que, por lei, são encarregados do Controle Interno.
38.	O julgado delimita, ainda, as seguintes situações específicas na definição do termo a quo da contagem da prescrição:
	a) na hipótese de omissão de prestação de contas: "o dano a ser apurado pela ausência de prestação de contas tem o lapso prescricional iniciado na data em que as contas deveriam ter sido entregues";
	b) quando se tratar de irregularidades detectadas no exame da prestação de contas: "o procedimento prévio à instauração da tomada de contas ... deve ser encerrado o quanto antes, sendo que as irregularidades que tenham porventura sido nele identificadas somente terão iniciada a fluência do prazo prescricional após a competente comunicação para o órgão de controle interno ou para o Tribunal de Contas";
	c) em caso de irregularidades constatadas em fiscalizações, denúncias e representações: "Finalmente, deve-se contar o prazo prescricional a partir da data do conhecimento da irregularidade nos casos em que, por iniciativa própria, o Tribunal realiza auditorias ou inspeções, assim como nos casos em que a ele são diretamente levadas as informações necessárias para a instauração de tomada de contas especial". 
39.	No caso em análise, é importante ressaltar que, após a constatação de irregularidades em diversos convênios do Ministério do Turismo e em cumprimento ao Decreto n.º 7.592/2011, instaurou-se no órgão Grupo de Trabalho, com vistas a analisar os ajustes, identificar os fatos irregulares e proceder à devida instauração das TCEs.
40.	No caso do Termo de Parceria 919/2010, o Grupo de Trabalho identificou diversas irregularidades, consignando-as no Parecer de Avaliação de Regularidade n.º 0027/2012, de 27/1/2012, assinado pelo Senhor Ricardo Cardoso dos Santos, como Assessor Especial de Controle Interno (peça 102, p. 102-105) . Logo, pode-se considerar essa data como ciência dos fatos pelo Controle Interno e, portanto, termo a quo do prazo prescricional, no que concerne à parcela transferida dos recursos. De todo modo, mesmo que se considerem os relatórios do tomador de contas, emitido em 4/7/2019 (peça 82) , ou do Controle Interno, datado 19/2/2020 (peça 84) , não se verifica a incidência da prescrição.
41.	Para tanto, interrompe-se a prescrição, nos termos do art. 2.º da norma paradigma, por qualquer ato inequívoco, que importe apuração dos fatos, notificação ou citação do acusado, inclusive por meio de edital, bem como pela decisão condenatória recorrível. 
42.	Na espécie, apontam-se os seguintes atos interruptivos e manifestações relevantes no âmbito do processo administrativo na fase interna da TCE e no Tribunal:
	a) Em 9/8/2013, encaminhamento à responsável Daniela Fernanda de Bitencourt Moraes da Nota Técnica CGRG/DEAOT-5/2013, com descrição de pendências na prestação de contas a serem regularizadas (peças 26-28) ;
	b) Em 4/10/2013, encaminhamento do Ofício 30/2013/IMB, no qual o IMB apresentou justificativas para as irregularidades apontadas no âmbito da Nota Técnica CGRG/DEAOT-5/2013 (peça 31) ;
	c) Em 3/8/2016, Nota Técnica 19/2016 CGPRO/DEMAC/SNPTur/MTur, que concluiu pela reprovação da prestação de contas apresentada (peça 33) ;
	d) Em 18/8/2017, Despacho, em que o Ministério do Turismo ratifica a rejeição da prestação de contas apresentada pela entidade convenente, após recurso administrativo (peça 59) ;
	e) Em 4/9/2019, Relatório do Tomador de Contas (peça 82) ;
	f) Em 20/3/2020, autuação da presente TCE (capa) ;
	g) Em 24/6/2022, manifestação da Secex/TCE, ora em análise (peças 131-133) .
43.	Tendo em vista os marcos interruptivos acima listados, não se verifica incidência da prescrição, seja na modalidade ordinária ou intercorrente, mantendo-se incólumes as pretensões punitiva e ressarcitória do Tribunal. Diante dessa conjuntura, o Tribunal estaria autorizado a aplicar sanções aos responsáveis.
44.	Entretanto, é importante observar que a prescrição da pretensão punitiva do Tribunal tem sido reconhecida pela unidade técnica desde a instrução à peça 109, p. 8, que fundamentou e acompanhou as citações. Diante disso, a aplicação de sanções aos responsáveis exigiria a repetição dos ofícios citatórios, de modo a não caracterizar comportamento contraditório do Tribunal, em afronta ao princípio da boa-fé processual, o que seria contraproducente neste momento, razão pela qual se deixa de propor multa aos acusados.
45.	Posto isso, esta representante do Ministério Público junto ao TCU, respeitosamente, diverge parcialmente da proposta da unidade técnica, em manifestações uniformes (peças 133-135) , propondo:
	a) considerar revéis o Instituto Marca Brasil e a Senhora Daniela Fernanda de Bitencourt Moraes, para todos os efeitos, dando-se prosseguimento ao processo, com fulcro no art. 12, § 3.º, da Lei n.º 8.443/1992; 
	b) rejeitar parcialmente as alegações de defesa apresentadas pelo Senhor José Zuquim;
	c) julgar irregulares, nos termos dos arts. 1.º, inciso I, 16, inciso III, alíneas "b" e "c", da Lei n.º 8.443/1992, c/c os arts. 19 e 23, inciso III, da mesma Lei, as contas dos responsáveis Instituto Marca Brasil, Daniela Fernanda de Bitencourt Moraes e José Zuquim, condenando-os solidariamente ao pagamento do valor de R$ 643.350,00, atualizado monetariamente e acrescido dos juros de mora, calculados a partir do dia 17/8/2010 até a data da efetiva quitação do débito, fixando-lhes o prazo de quinze dias, para que comprovem, perante o Tribunal, o recolhimento da referida quantia aos cofres do Tesouro Nacional, nos termos do art. 23, inciso III, alínea "a", da citada lei, c/c o art. 214, inciso III, alínea "a", do Regimento Interno do TCU;
	d) autorizar, desde logo, a cobrança judicial das dívidas, caso não atendidas as notificações, na forma do disposto no art. 28, inciso II, da Lei n.º 8.443/1992;
	e) autorizar também, desde logo, se requerido, com fundamento no art. 26, da Lei n.º 8.443, de 1992, c/c o art. 217, §1º do Regimento Interno do TCU, o parcelamento da (s) dívida (s) em até 36 parcelas, incidindo, sobre cada parcela, corrigida monetariamente, os correspondentes acréscimos legais, fixando-lhes o prazo de quinze dias, a contar do recebimento da notificação, para comprovarem, perante o Tribunal, o recolhimento da primeira parcela, e de trinta dias, a contar da parcela anterior, para comprovarem os recolhimentos das demais parcelas, devendo incidir, sobre cada valor mensal, atualizado monetariamente, os juros de mora devidos, no caso do débito, na forma prevista na legislação em vigor, alertando-se os responsáveis de que a falta de comprovação do recolhimento de qualquer parcela importará o vencimento antecipado do saldo devedor, nos termos do § 2.º do art. 217 do Regimento Interno deste Tribunal; 
	f) enviar cópia do Acórdão a ser prolatado à Procuradoria da República no Estado do Rio de Janeiro, nos termos do § 3.º do art. 16 da Lei n.º 8.443/1992, c/c o § 7.º do art. 209 do Regimento Interno do TCU, para adoção das medidas cabíveis; e
	g) enviar cópia do Acórdão que vier a ser proferido ao Ministério do Turismo e aos responsáveis, para ciência."
	É o Relatório

Emerson Baldotto Emery (53926/OAB-RS) e Cristiane Diehl Emery (53.878/OAB-RS), representando José Zuquim.

Procuradora-Geral Cristina Machado da Costa e Silva.

TOMADA DE CONTAS ESPECIAL. TERMO DE PARCERIA. MINISTÉRIO DO TURISMO. NÃO COMPROVAÇÃO DA REGULAR APLICAÇÃO DOS RECURSOS REPASSADOS PELA UNIÃO. CITAÇÃO. REVELIA DE DOIS RESPONSÁVEIS. REJEIÇÃO PARCIAL DAS ALEGAÇÕES DE DEFESA DO TERCEIRO. CONTAS IRREGULARES. DÉBITO. MULTA.

TOMADA DE CONTAS ESPECIAL (TCE)

Secretaria de Controle Externo de Tomada de Contas Especial (SecexTCE).

Cuidam os autos de tomada de contas especial instaurada pelo Ministério do Turismo em razão da não comprovação da regular aplicação dos recursos repassados pela União, por meio do Termo de Parceria 929/2010 (Siafi 739222) , firmado entre a referida pasta ministerial e o Instituto Marca Brasil, que tinha por objeto "capacitar os atores locais para gestão, planejamento e comercialização do turismo, ampliando os conhecimentos sobre planejamento estratégico, marketing e fortalecimento da Governança e a inter-relação deste destino com a região turística". No projeto básico elaborado pelo convenente,  o objeto proposto foi denominado "Rio Competitivo", destinado a aperfeiçoar o setor turístico em dez municípios do Rio de Janeiro (peça 130) .
2.	Insta salientar que o referido ajuste foi celebrado pelo valor de R$ 1.830.000,00, de responsabilidade integral do concedente, sem a exigência de contrapartida do convenente. O aludido ajuste vigorou de 10/8/2010 a 30/9/2012, com prazo final para apresentação da prestação de contas no dia 31/10/2012. 
3.	Os recursos em tela foram transferidos de forma parcial, em três parcelas totalizando R$ 958.285,00. O plano de trabalho aprovado (peças 2, 3 e 5) e detalhado no respectivo projeto básico (peça 130) previu gastos nas Metas 1, 2 e 3 do Projeto "Rio Competitivo", tendo efetivamente repassado o montante de R$ 958.285,00, conforme a tabela abaixo:
	Nº da Meta/Etapa
	Especificação
	Valor previsto (R$) 

	1
	ANÁLISE E READEQUAÇÃO DA ABORDAGEM PARA O PROJETO
	128.305,00

	I
	Análise e validação da abordagem 
	69.400,00

	II
	Formação de Consultores
	58.905,00

	2
	MOBILIZAÇÃO E COMPROMETIMENTO DOS DESTINOS E IMPLEMENTAÇÃO DO PROJETO
	791.480,00

	I
	Mobilização e comprometimento de destinos
	49.220,00

	II
	Elaboração, impressão e aquisição de material didático e promocional do Projeto
	41.750,00

	III
	Aplicação da abordagem nos destinos selecionados
	186.630,00

	IV
	Planejamento de marketing
	407.270,00

	V
	Planejamento Estratégico
	103.110,00

	3
	DIVULGAÇÃO/COMUNICAÇÃO
	38.500,00

	I
	Plano de Comunicação (Serviço de Comunicação por hotsite, news e e-mail marketing) 
	38.500,00

	Total (I+II+III) 
	958.285,00

4.	De acordo a instrução preliminar desta TCE não houve comprovação da execução física do objeto do ajuste ora em apreciação. Em suma não foram apresentadas imagens (fotografias ou filmagens) ou outros documentos que provassem a execução dos itens previstos no plano de trabalho e pagos com recursos do termo de parceria, fato que ensejou a imputação do débito correspondente à totalidade dos recursos federais repassados.
5.	No âmbito do TCU, ocorreu a citação solidária do Instituto Marca Brasil, da Sra. Daniela Fernanda de Bitencourt Moraes e do Sr. José Zuquim, estes dois últimos eram as pessoas responsáveis pela gestão e execução dos recursos federais recebidos por meio do Termo de Parceria 929/2010. De acordo com o estatuto da entidade, competia aos referidos responsáveis, na condição de Diretora Superintendente e Presidente do Conselho Deliberativo, respectivamente, as atribuições de assinar contratos e convênios, realizar operações financeiras, pagamentos, dentre outras atividades de natureza econômica e administrativa.
6.	Apesar de regularmente citados, a Sra. Daniela Fernanda de Bitencourt Moraes e o Instituto Marca Brasil deixaram transcorrer in albis o prazo que lhes foi concedido para apresentarem suas alegações de defesa, devendo ser declarada a revelia desses responsáveis, nos termos do art. 12, § 3º, da Lei 8.443/1992.
7.	Por seu turno, o Sr. José Zuquim apresentou suas alegações de defesa, que foram detidamente analisadas pela SecexTCE. Em pareceres uníssonos, a unidade técnica concluiu, em síntese, que a defesa apresentada não elidiu completamente as irregularidades que deram ensejo à sua citação nos autos, devendo haver rejeição parcial das alegações de defesa. 
8.	Quanto ao valor do débito, a unidade técnica considerou que deveriam ser excluídos os valores referentes às etapas cuja execução foi acatada em seu exame, reduzindo o valor a ser imputado em R$ 256.030,00. Assim, foi proposto o julgamento das contas dos responsáveis pela irregularidade e sua condenação ao pagamento solidário do débito de R$ 702.255,00.
9.	Por conseguinte, a unidade técnica propôs julgar irregulares as contas do Instituto Marca Brasil e dos Srs. José Zuquim e Daniela Fernanda de Bitencourt Moraes, condenando-os ao pagamento do débito apurado.
10.	Por outro lado, no entender da SecexTCE teria ocorrido a prescrição da pretensão punitiva do TCU, conforme Acórdão 1441/2016-TCU-Plenário, que uniformizou a jurisprudência acerca dessa questão, adotando o prazo geral de prescrição indicado no art. 205 do Código Civil, que é de dez anos, contado da data de ocorrência da irregularidade sancionada. No caso em exame, a irregularidade sancionada ocorreu em 17/8/2010, e o ato de ordenação da citação ocorreu em 16/12/2021.
11.	O MP/TCU, em seu parecer regimental, concordou parcialmente com a proposta da unidade instrutiva, acolhendo a execução de algumas outras despesas do ajuste, de forma a reduzir o débito a ser imputado aos responsáveis para R$ 643.350,00.
12.	Além disso, o Parquet entendeu que não ocorreu a prescrição com base na Lei 9.873/1999, mas como unidade técnica teria reconhecido a prescrição desde a instrução que fundamentou e acompanhou as citações, seria o caso de renovar os ofícios citatórios, de modo a não caracterizar comportamento contraditório do Tribunal, em afronta ao princípio da boa-fé processual. Por entender que tal procedimento seria contraproducente neste momento, o Ministério Público de Contas deixou de propor a aplicação de multa aos responsáveis.
II
Feita a devida exposição do caso, considero que os exames produzidos pela unidade técnica e pelo Ministério Público de Contas abordaram todas as razões de fato e de direito aduzidas pelos responsáveis, tornando-se desnecessário tecer novas considerações a respeito.
Sobre as propostas parcialmente conflitantes da SecexTCE e do MP/TCU, considero que a principal controvérsia entre as instâncias instrutivas refere-se ao valor do débito a ser imputado aos responsáveis, conforme sintetizado no quadro a seguir:
	Nº da Meta/Etapa
	Especificação
	Valor previsto (R$) 
	Despesas Acolhidas pela UT (R$) 
	Despesas acolhidas pelo MP/TCU (R$) 

	1
	ANÁLISE E READEQUAÇÃO DA ABORDAGEM PARA O PROJETO
	128.305,00
		
	I
	Análise e validação da abordagem 
	69.400,00
	69.400,00
	69.400,00

	II
	Formação de Consultores
	58.905,00
		58.905,00

	2
	MOBILIZAÇÃO E COMPROMETIMENTO DOS DESTINOS E IMPLEMENTAÇÃO DO PROJETO
	791.480,00
		
	I
	Mobilização e comprometimento de destinos
	49.220,00
		
	II
	Elaboração, impressão e aquisição de material didático e promocional do Projeto
	41.750,00
		
	III
	Aplicação da abordagem nos destinos selecionados
	186.630,00
	186.630,00
	186.630,00

	IV
	Planejamento de marketing
	407.270,00
		
	V
	Planejamento Estratégico
	103.110,00
		
	3
	DIVULGAÇÃO/COMUNICAÇÃO
	38.500,00
		
	I
	Plano de Comunicação (Serviço de Comunicação por hotsite, news e e-mail marketing) 
	38.500,00
		
	Total (I+II+III) 
	958.285,00
	256.030,00
	314.935,00

Embora eu entenda que os exames realizados pela unidade técnica foram razoáveis, darei aos responsáveis o benefício da dúvida e acolherei o valor do débito proposto pelo MP/TCU, no montante de R$ 643.350,00, em valores históricos.
A jurisprudência do TCU é firme no tocante à responsabilidade pessoal daqueles que se comprometem pela regular aplicação de recursos federais. Nesse passo, todo aquele que utiliza ou gerencia recursos públicos, por obrigação constitucional e legal, submete-se ao dever de demonstrar o correto emprego dos valores recebidos, nos termos dos arts. 70, parágrafo único, e 37, caput, da Constituição Federal e do art. 93 do Decreto-Lei 200/1967. 
Em outras palavras, compete ao responsável demonstrar a correta utilização dos recursos públicos que lhe foram confiados, o que não ocorreu no presente caso ante a ausência de documentação que indique a completa execução física das metas pactuadas e, por conseguinte, a destinação dada à parte dos recursos. 
Dessa forma, em face da ausência de elementos capazes de demonstrarem nos autos a boa e regular aplicação dos recursos em questão e de permitir a conclusão pela boa-fé, alinho-me ao encaminhamento sugerido pela unidade técnica, com o ajuste no valor do débito sugerido pelo Parquet especializado, no sentido de julgar irregulares as presentes contas com a condenação solidárias dos responsáveis ao pagamento do débito de R$ 643.350,00 .
No que tange à suposta prescrição da pretensão punitiva, adiro ao novo entendimento adotado pelo TCU no âmbito do TC Processo 008.702/2022-5, que passou a adotar os ditames da Lei 9.873/1999 aos processos de Controle Externo. Assim, julgo adequada a análise feita pelo MP/TCU acerca da matéria.
Nos termos do art. 2.º da referida lei, interrompe-se a prescrição por qualquer ato inequívoco, que importe apuração dos fatos, notificação ou citação do acusado, bem como pela decisão condenatória recorrível. Assim, foram apontados os seguintes atos interruptivos e manifestações relevantes no âmbito do processo administrativo na fase interna da TCE e no Tribunal:
	a) em 9/8/2013, encaminhamento à responsável Daniela Fernanda de Bitencourt Moraes da Nota Técnica CGRG/DEAOT-5/2013, com descrição de pendências na prestação de contas a serem regularizadas (peças 26-28) ;
	b) em 4/10/2013, encaminhamento do Ofício 30/2013/IMB, no qual o IMB apresentou justificativas para as irregularidades apontadas no âmbito da Nota Técnica CGRG/DEAOT-5/2013 (peça 31) ;
	c) em 3/8/2016, Nota Técnica 19/2016 CGPRO/DEMAC/SNPTur/MTur, que concluiu pela reprovação da prestação de contas apresentada (peça 33) ;
	d) em 18/8/2017, despacho, em que o Ministério do Turismo ratifica a rejeição da prestação de contas apresentada pela entidade convenente, após recurso administrativo (peça 59) ;
	e) em 4/9/2019, Relatório do Tomador de Contas (peça 82) ;
	f) em 20/3/2020, autuação da presente TCE (capa) ;
	g) em 24/6/2022, manifestação da Secex/TCE, ora em análise (peças 131-133) .
Portanto, com base nos marcos interruptivos acima listados, não houve a incidência da prescrição, seja na modalidade ordinária ou intercorrente, mantendo-se inalteradas as pretensões punitiva e ressarcitória do Tribunal. Aliás, o exame realizado pela unidade técnica com base Lei 9.873/1999 havia chegado às mesmas conclusões, embora tivesse optado por prestigiar a jurisprudência que vinha sendo adotada pelo TCU antes do julgamento do TC Processo 008.702/2022-5.
Divirjo  pontualmente do Ministério Público junto ao TCU ao afirmar que haveria a necessidade de renovar as citações para a aplicação de sanções. Entendo que os responsáveis devem ser ouvidos sobre as condutas irregulares que lhes foram imputadas, bem como sobre o valor do débito apurado, e não sobre as eventuais multas que poderiam ser cominadas. Assim, não vislumbro nenhum prejuízo ao contraditório e à ampla defesa dos responsáveis derivada da aplicação de sanções que já se encontram expressamente previstas na Lei Orgânica desta Corte de Contas.
Ademais, os ofícios citatórios enviados aos responsáveis (peças 116, 117 e 118) fizeram menção expressa ao fato de que a "eventual rejeição dessas [alegações de defesa] poderá ensejar, além do julgamento pela irregularidade das contas do responsável, a condenação ao pagamento do débito, bem como imputação de multa".
Considerando a gravidade da conduta dos responsáveis, o dano verificado e a ausência de circunstâncias agravantes ou atenuantes (art. 22, § 2º, da Lei de Introdução às Normas do Direito Brasileiro) , entendo aplicável, nos termos de precedentes desta Corte (por exemplo Acórdão 4166/2022-TCU-Primeira Câmara) , a multa prevista no art. 57 da Lei 8.443/1992 no valor de aproximados 10% do montante do débito atualizado, no total de R$ 140.000,00 (cento e quarenta mil reais) , para cada responsável.
	Diante do exposto, manifesto-me pela aprovação do acórdão que ora submeto à apreciação deste Colegiado.
TCU, Sala das Sessões, em 18 de outubro de 2022.
BENJAMIN ZYMLER 
Relator